ACORDAO-COMPLETO-2487281

ACÓRDÃO 2075/2021 ATA 35/2021 - PLENÁRIO

VISTOS, relatados e discutidos estes autos de tomada de contas especial, em que se aprecia recurso de revisão interposto pelo Ministério Público junto ao Tribunal de Contas da União, contra o Acórdão 2797/2005-TCU-Primeira Câmara, relator o Ministro Valmir Campelo, que analisou e julgou as contas ordinárias da Companhia Docas do Rio de Janeiro - CDRJ, relativas ao exercício de 2003,
ACORDAM os Ministros do Tribunal de Contas da União, reunidos em sessão do Plenário, diante das razões expostas pelo relator, em:
9.1 com fundamento nos arts. 32, inciso III, e 35, II e III, da Lei 8.443/1992, conhecer do Recurso de Revisão interposto pelo Ministério Público junto ao Tribunal de Contas da União para, no mérito, negar-lhe provimento, e manter os exatos termos do Acórdão 2797/2005-TCU-Primeira Câmara;
9.2 dar ciência desta deliberação ao MP/TCU, ao Sr. Antônio Carlos Soares Lima (XXX.929.937-XX) , ao Sr. Francisco José Robertson Pinto (XXX.895.507-XX) , à Companhia Docas do Rio de Janeiro - CDRJ e arquivar estes autos.

Recurso de revisão contra acórdão que apreciou a prestação de contas da entidade relativa ao exercício de 2003.

Companhia Docas do Rio de Janeiro.

3. Recorrentes/Interessados/Responsáveis:
3.1. Recorrente: Ministério Público junto ao TCU (MP/TCU)
3.2. Interessado: Companhia Docas do Rio de Janeiro (42.266.890/0001-28)
3.3. Responsáveis: Antônio da Silva Oliveira Filho (XXX.611.807-XX), Diretor-Presidente da CDRJ no período de 1/4/2003 a 31/12/2003; Francisco José Robertson Pinto (XXX.895.507-XX), Diretor-Presidente da CDRJ no período de 1/1/2003 a 31/3/2003.

13.1. Ministros presentes: Ana Arraes (Presidente), Walton Alencar Rodrigues, Augusto Nardes, Raimundo Carreiro (Relator), Bruno Dantas, Vital do Rêgo e Jorge Oliveira.
13.2. Ministros-Substitutos convocados: Augusto Sherman Cavalcanti e Marcos Bemquerer Costa.
13.3. Ministros-Substitutos presentes: André Luís de Carvalho e Weder de Oliveira.

RAIMUNDO CARREIRO

Cuidam os autos do processo de contas anuais da Companhia Docas do Rio de Janeiro - CDRJ, relativas ao exercício de 2003, em que se examina recurso de revisão interposto pelo Ministério Público junto ao TCU (peça 9, p. 3-6) .
2.	Transcrevo, com ajustes de forma, a instrução produzida pela Secretaria de Fiscalização de Infraestrutura Portuária e Ferroviária/SeinfraPortoFerrovia (peça 23) , coadjuvada pelo corpo diretivo da Unidade (peças 24-25) e acompanhada, em cota singela, pela representante do Ministério Público junto ao TCU, Procuradora-Geral Cristina Machado da Costa e Silva (peça 29) .
"INTRODUÇÃO 
1.	Trata-se de Recurso de Revisão, interposto em 11/8/2010, pelo Ministério Público junto ao Tribunal de Contas da União (peça 9, pp. 3-6) , relativamente ao Acórdão 2797/2005-TCU-Primeira Câmara (peça 6, pp. 16-18) , proferido na Sessão de 22/11/2005, Relação 64/2005, nos presentes autos, referente às contas da Companhia Docas do Rio de Janeiro - CDRJ do exercício de 2003, por meio do qual foram julgadas regulares com ressalva as contas do Sr. Francisco José Robertson Pinto e do Sr. Antônio Carlos Soares Lima: 
Os Ministros do Tribunal de Contas da União, reunidos em Sessão da 1ª Câmara, em 22/11/2005, ACORDAM, por  unanimidade, com fundamento nos arts. 1º,  inciso I, 16,  inciso II,  18 e 23, inciso II, da Lei nº 8.443, de 16 de julho de 1992, c/c os arts. 1º, inciso I, 137, inciso II, 143, inciso I, alínea "a", 208 e 214, inciso II, do Regimento Interno, em julgar as contas a seguir relacionadas regulares com ressalva, dar quitação ao (s) responsável (eis) e mandar fazer a (s) determinação (ões) sugeridas nos pareceres emitidos nos autos. 
2.	A Exma. Procudora do Ministério Público junto ao TCU requereu a reabertura das contas, via Recurso de Revisão, com vistas a: 
I	- mediante exame em conjunto e relatoria única de idêntica matéria objeto de recursos de revisão de contas da CDRJ de exercícios sucessivos, consoante a norma do art. 22, parágrafo único, da Resolução TCU 175/2005 e a orientação que passou a viger com a questão de ordem aprovada na sessão Plenária de 24/6/2009, realizar os procedimentos de contraditório e ampla defesa dos responsáveis para que, em audiência, apresente razões de justificativa a respeito dos atos julgados irregulares indicados no item 13 desta peça recursal; e 
II	- ao término dos exames decorrentes do inciso anterior, caso não sejam acolhidas as razões de justificativa eventualmente oferecidas, alterar o julgamento das contas dos senhores Francisco José Robertson Pinto e Antônio Carlos Soares Lima, proferido no Acórdão 2797/2005-TCU-Primeira Câmara, para irregulares com fundamento no art. 16, inciso III, alínea "b", da Lei 8.443/92, aplicando-se ainda aos responsáveis, proporcionalmete aos períodos de gestão na CDRJ em 2003, a multa prevista nos arts. 19, parágrafo único, e 58, inciso I, da Lei 8.443/92. 
3.	O referido item 13 do Recurso de Revisão decreveu as irregularidades: 
13. Atribui-se o conjunto das irregularidades cometidas no exercício de 2003 à responsabilidade dos Diretores-Presidentes da CDRJ, no caso o Senhor Francisco José Robertson Pinto para o intervalo de 1/1/2003 a 31/3/2003, e o Senhor Antônio Carlos Soares Lima para o período de 1/4/2003 a 31/12/2003, gestores a quem incumbia o encargo de rescindir ou anular contratos. Em resumo, os procedimentos de contraditório e ampla defesa de ambos os responsáveis devem referir-se, em sede de audiência, aos seguintes atos irregulares praticados no ano de 2003: 
a)	omissão em adotar providências judiciais para a nulidade do Contrato C-Depjur 100/97, haja vista a ausência de licitação específica para a concessão de serviço público nele inserida, à inexistência de projeto básico dessa concessão e à contratação de terceiro estranho à Concorrência 4/94; 
b)	omissão em adotar providências para a rescisão unilateral do Contrato C-Depjur 72/97, ante a inadimplência contumaz da empresa arrendatária Triunfo Operadora Portuária Ltda. no cumprimento das obrigações contratuais. 
4.	Não obstante, na instrução de 08/12/2011, após apresentação e análise das contrarrazões dos responsáveis, foi proposto o sobrestamento dos autos pela unidade técnica (peça 19, pp. 7-27) : 
15. Diante do exposto, sugerimos o encaminhamento dos autos ao Gabinete do Exmo. MinistroRelator, Dr. José Múcio Monteiro, propondo o sobrestamento do julgamento das presentes contas, em sede de análise de contrarrazões, até o deslinde das apurações, causadoras de possíveis prejuízos à Companhia Docas (...) (itens 13 e 14 desta instrução) : 
5.	Em 22/12/2011, o sobrestamento do julgamento foi autorizado pelo Chefe de Gabinete do Exmo. Ministro Relator, Sr. José Múcio Monteiro (peça 19, p. 30) . 
6.	Considerando que a tomada de contas especial referente ao Contrato C-Depjur 100/97 foi julgada e que a situação do Contrato C-Depjur 72/97 foi definida, entende-se que pode ser levantado o sobrestamento dos autos e o Recurso de Revisão apresentado pode ser examinado no mérito. 
HISTÓRICO 
7.	No período de 2/3/2005 a 23/3/2005 foi realizada inspeção na CDRJ, no âmbito da denúncia sigilosa TC Processo 021.383/2003-6, com o objetivo de verificar a execução dos Convênios 28/2003 e 29/2003, bem como aclarar obscuridades observadas no processo de prestação de contas do exercício de 2003, conforme Portaria de Fiscalização 123/2005 (peça 6, p. 3) . Os papéis de trabalho de tal fiscalização compõem as peças 7 e 8 dos autos. A instrução da aludida prestação de contas da CDRJ, com proposta de mérito, consta à peça 6, pp. 4-12. O Acórdão 2797/2005-TCU-Primeira Câmara encontra-se à peça 6, pp. 16-18. Os documentos referentes ao Recurso de Revisão compõem as peças 9 a 13.  
8.	No tocante à admissibilidade de tal Recurso de Revisão, o Ministério Público junto ao TCU teceu considerações a respeito nos itens 14 a 16 (peça 9, p. 5) , fazendo referência à insuficiência de documentos nos quais se fundamentou o acórdão recorrido, à existência de documentos novos supervenientes, à tempestividade e à singularidade deste recurso. O exame de admissibilidade, pela SERUR, encontra-se à peça 13, pp. 6-7, com entendimento pelo conhecimento do recurso. Consta, à peça 13, p. 9, despacho do Ministro-Relator, Exmo. Sr. José Múcio Monteiro, por meio do qual entendeu admissível o recurso e encaminhou os autos à SECEX-RJ para a instrução do feito, compreendendo a instauração do contraditório e o exame de mérito.  
9.	No Recurso de Revisão em tela (peça 9, p. 6) , foi requerida a reabertura das contas dos seguintes responsáveis, referentes ao exercício de 2003: Francisco José Robertson Pinto, DiretorPresidente da CDRJ, no período de 1/1/2003 a 31/3/2003; e Sr. Antônio Carlos Soares Lima, DiretorPresidente da CDRJ, no período de 1/4/2003 a 31/12/2003. 
10.	A instrução inicial do presente Recurso de Revisão no âmbito desta Corte (peça 13, pp. 10-14) , ajustada por despacho do respectivo Diretor (peça 13, pp. 15-16) , ensejou a realização de audiências ao Sr. Francisco José Robertson Pinto (peça 13, pp. 19-20, Ofício 1536-2011TCU/SECEX-RJ, de 21/6/2011) e do  Sr. Antônio Carlos Soares Lima (peça 19, pp. 5-6, Ofício 15372011-TCU/SECEX-RJ, de 21/6/2011) para que apresentassem as suas contrarrazões recursais, decorrente da reabertura das suas contas referentes ao exercício de 2003 da CDRJ, quanto às seguintes ocorrências: 
10.1.	Omissão em adotar providências judiciais para a nulidade do Contrato C-Depjur  100/97, haja vista a ausência de licitação específica para a concessão de serviço público nele inserida, a inexistência de projeto básico dessa concessão e a contratação de terceiro estranho à Concorrência 4/94; 
10.2.	Omissão em adotar providências para a rescisão unilateral do Contrato C-Depjur 72/97, ante a inadimplência contumaz da empresa arrendatária Triunfo Operadora Portuária Ltda. no cumprimento das obrigações contratuais. 
EXAME TÉCNICO  
I. 	Admissibilidade 
11. De acordo com a proposta da Secretaria de Recursos (peça 13, pp. 6-7) , o Ministro Relator sorteado, Exmo. Sr. José Múcio Monteiro, admitiu o presente Recurso de Revisão (peça 13, p. 9) . 
II. 	Prescrição da pretensão punitiva pelo TCU  
12.	Importante esclarecer que, quanto à responsabilização dos envolvidos, quaisquer pretensões punitivas ou indenizatórias que compreendam os atos praticados em 2003 estão prescritas. Essa conclusão decorre de que os atos em análise são de 2003 e em 22/12/2011 o processo foi sobrestado.  
13.	Considerando que o sobrestamento não está entre as hipóteses de suspensão ou interrupção do prazo prescricional da Lei 9.873/1999 - marco legal estipulado pelo STF, de acordo com os MS 32.201 (21/3/2017) e 36.067 -, houve a prescrição da pretensão punitiva. 
Aplicando-se a regulamentação da Lei 9.873/1999 ao caso concreto, observa-se que a pretensão sancionatória do TCU, em relação aos atos praticados pelo impetrante, levando-se em consideração a ocorrência de 5 causas interruptivas da prescrição, não teria sido fulminada pelo decurso do tempo. (AG. REG. NOS EMB. DECL. EM MS 36.067, 18/10/2019) 
14.	Adicionalmente, ressalte-se o enunciado do Acórdão 676/2018-TCU-Plenário, de relatoria do Ministro Benjamin Zymler, que exclui a natureza punitiva do julgamento pela irregularidade das contas:  
O	reconhecimento da prescrição da pretensão punitiva do TCU atinge apenas as sanções previstas na Lei 8.443/1992, não constituindo impedimento para que contas sejam julgadas irregulares. Embora desse julgamento possa decorrer inelegibilidade, por força da LC 64/1990, esta não é pena, mas mero óbice ao exercício pleno da cidadania. Destarte, prescreveu a possibilidade de este Tribunal aplicar multa a responsável neste processo. 
15.	Além disso, conforme a Súmula TCU 288, a possibilidade de julgamento das contas pela irregularidade prescinde de nova citação: 
O	julgamento pela irregularidade de contas ordinárias ou extraordinárias prescinde de nova audiência ou citação em face de irregularidades pelas quais o responsável já tenha sido ouvido em outro processo no qual lhe tenha sido aplicada multa ou imputado débito. 
16.	Depreende-se, no caso em exame, que, pela jurisprudência do TCU, o julgamento das contas pela irregularidade não prescreve, diferentemente da possibilidade de aplicação de multa, que prescreve de forma análoga à Lei 9.873/1999. Conclui-se, desse modo, que o julgamento das contas dos responsáveis pode ser alterado, mas, ainda que sejam identificadas irregularidades capazes de macular suas contas, não será proposta a aplicação de multa. 
III. Síntese das irregularidades apontadas no Recurso de Revisão 
III.1. Contrato C-Depjur 100/97 
17. 	Omissão em adotar providências judiciais para a nulidade do Contrato C-Depjur 
100/97, haja vista a ausência de licitação específica para a concessão de serviço público nele inserida, a inexistência de projeto básico dessa concessão e a contratação de terceiro estranho à Concorrência 4/94. 
18.	O Contrato C-Depjur 100/97 é o contrato de arrendamento celebrado entre a CDRJ e Píer Mauá S.A. em 6/11/1997. Em 2003, exercício em exame, o contrato já tinha sido aditado três vezes, em 6/11/1997, 19/3/1998 e 22/4/1999. A Concorrência Pública 4/94, que precedeu à contratação, tratou do arrendamento de áreas e exploração de atividades não portuárias junto ao Píer Mauá.   
19.	O relatório da inspeção Fiscalis 787/2006, de 28/11/2006, realizada em cumprimento de medida saneadora nos autos das contas da entidade de 2005 (TC-Processo 015.206/2006-0) , apontou que o Contrato C-Depjur 100/97 não estava sendo cumprido pela empresa contratada no tocante à execução das obras previstas e ao pagamento de valores à CDRJ, conforme relatado no parecer do advogado contratado pela CDRJ, André de Souza Martins (peça 17, pp 6-48) , emitido no Procedimento Administrativo 1.402/2002. O parecer do referido advogado inclui menção a irregularidades ocorridas na terceira fase licitatória do arrendamento das instalações portuárias (Proposta Comercial na Concorrência 4/94) , cujo edital passou a incluir a prestação dos serviços públicos de operações portuárias de embarque e desembarque de passageiros, mercadorias e bagagens. Assim, além da ausência de licitação específica para a prestação do serviço público, inclusive quanto à necessária elaboração de projeto básico pela autoridade competente para especificar os serviços de concessão pública, aquele objeto foi incluído no edital quando havia apenas uma licitante interessada. 
20.	Outro ato irregular na aludida concorrência consistiu no fato de ser firmado o Contrato 100/97 com terceiro estranho ao procedimento licitatório. O vencedor da licitação foi o consórcio Engepasa-Lix-Conter-Iesa, que, antes mesmo de constituir a empresa Píer Mauá S/A para a prestação dos serviços, firmou promessa de venda desta à Construtora Floriano Ltda., repassando assim, de forma ilegítima, o objeto a uma empresa estranha ao certame licitatório.  
21.	Note-se que a Resolução 004/2002/DIREXE/CDRJ (peça 9, pp. 7) , de 17/12/2002, aprovou o inteiro teor do citado parecer jurídico do Advogado Externo André de Souza Martins, bem como determinou à Superintendência Jurídica a adoção de providências para a rescisão do Contrato de Arrendamento C-Depjur 100/1997, consoante as orientações contidas no parecer do Advogado Externo.  
22.	As irregularidades, que tiveram origem na licitação conduzida em 1997, não permitiam mais em 2003 a declaração de nulidade do contrato pela via administrativa, em virtude da decadência prevista no art. 54 da Lei 9.784/99. A alternativa, portanto, era a apuração da responsabilidade dos gestores da CDRJ que se omitiram em tomar providências judiciais para declarar a nulidade do Contrato 100/97 e a não prorrogação do contrato no final de sua vigência.  
23.	Os responsáveis por tal impropriedade seriam os diretores-presidente da CDRJ durante o exercício de 2003: Francisco José Robertson Pinto (de 1/1/2003 a 1/4/2003) e Antônio Carlos Soares Lima (de 11/4/2003 a 31/12/2003) . 
III.2. Contrato C-Depjur 72/97 
24.	Omissão em adotar providências para a rescisão unilateral do Contrato C-Depjur 72/97, ante a inadimplência contumaz da empresa arrendatária Triunfo Operadora Portuária Ltda. no cumprimento das obrigações contratuais. 
25.	O relatório de inspeção de 2006 registrou também a inadimplência contumaz da empresa Triunfo Operadora Portuária Ltda. em pagar à CDRJ, na execução dos Contratos C-Depjur 71/97 e 72/97, os valores devidos pelo arrendamento dos Terminais de Produtos Siderúrgicos do Cais da Gamboa e de São Cristóvão, acarretando prejuízos financeiros à entidade pública da ordem de R$ 60 milhões à época. Outra questão consistia no cálculo de dívida da Triunfo perante a CDRJ acrescida apenas de juros e correção monetária em detrimento do emprego da comissão de permanência prevista naqueles contratos. 
26.	Posteriormente, em inspeção realizada pela Secex/RJ em 2008 (Fiscalis 492/2008) , a respeito da inadimplência de pagamentos pela empresa Triunfo Operadora Portuária Ltda., concluiu-se não ter havido o suposto cálculo irregular de dívida referente à comissão de permanência.  
27.	O Contrato C-Depjur 72/97, firmado em 18/8/1997 com prazo de vigência de 20 anos, foi rescindido administrativamente pela CDRJ em 18/12/2007, por motivo de ausência de apresentação pela arrendatária de garantia válida. Todavia, o objeto contratual continuou em execução em razão de liminar deferida judicialmente em favor da empresa em 20/12/2007. 
28.	Assim, para efeito de revisão das ações administrativas da CDRJ de 2003 relativamente ao arrendamento de área pela empresa Triunfo, entendeu o Ministério Público junto ao TCU que os gestores deveriam responder pela omissão em adotar providências para a rescisão unilateral do Contrato C-Depjur 72/97, ante a inadimplência contumaz da arrendatária no cumprimento das obrigações contratuais. A relutância da empresa Triunfo em cumprir o pagamento de suas obrigações no arrendamento da área portuária está relatada nas atas de reuniões do Conselho de Administração da CDRJ no exercício de 2003 (peça 2, pp. 16-50, peça 3 e peça 4, pp. 1-38) . 
29.	Os responsáveis pela omissão seriam os diretores-presidente da CDRJ durante o exercício de 2003: Francisco José Robertson Pinto (de 1/1/2003 a 1/4/2003) e Antônio Carlos Soares Lima (de 11/4/2003 a 31/12/2003) . 
IV. 	Contrarrazões dos responsáveis 
IV.3. Francisco José Robertson Pinto (Diretor-Presidente de 1/1/2003 a 1/4/2003) 
30. Seguem as razões apresentadas pelo Sr. Francisco José Robertson Pinto (peça 13, pp. 3552 e peças 14-18) .  
IV.3.1 Contrato C-Depjur 100/97 
30.1. Relativamente ao Contrato C-Depjur 100/97, a Diretoria Executiva da CDRJ, por ele presidida, recomendou à Superintendência Jurídica que adotasse as providências cabíveis para sua rescisão (Doc. Anexo A-I - Ata da 1493ª Reunião da Diretoria Executiva da CDRJ, peça 14, p. 11, e respectiva Resolução 004/2002/DIREXE/CDRJ, de 17/12/2002, peça 14, p. 12) . Em consequência, em 4/2/2003, o responsável assinou documento notificando a Píer Mauá de que, caso não apresentasse a sua defesa, no prazo de 30 dias corridos, ou não fossem aceitos os seus argumentos, a CDRJ adotaria "as demais providências administrativas e/ou judiciais objetivando os procedimentos necessários à declaração da nulidade do contrato ou a sua rescisão".  
30.2. Em 6/2/2003, o referido documento de notificação foi protocolado e registrado no 1º Ofício de Registro de Títulos e Documentos da Cidade do Rio de Janeiro (Doc. Anexo A-lI - Notificação a Píer Mauá, peça 14, pp. 15-16) .  
30.3. Em 7/3/2003, ratificou a Resolução 004/2002/DIREXE/CDRJ ao se manifestar no Processo Administrativo Federal 1402/2002 (Doc. Anexo A-III - Processo Administrativo Federal 1402/2002 - Julgamento - "considerações complementares e ressalvas", peça 14, pp. 19-21) .  
30.4. A rescisão contratual somente foi determinada após se constatar que, a despeito de todo o esforço realizado pela CDRJ para sanear o referido contrato por meio de negociação entre as partes, não mais seria possível atingir tal objetivo nas condições estabelecidas pela arrendante. 
30.5. Poucos meses depois, em 1/4/2003, o responsável deixou a presidência da CDRJ. Nas contrarrazões apresentadas descreveu detalhadamente suas tentativas de solucionar os problemas com a empresa até concluir pela rescisão contratual, a qual, porém, não foi concretizada em nenhuma das gestões sucessoras.  
30.6. Tão logo assumiu o cargo de Diretor-Presidente da CDRJ, em 8/11/1999, procurou conhecer e entender os fatos relativos ao Contrato C-Depjur 100/97, firmado com a Píer Mauá S.A., em 6/11/1997, em função do alto grau de interesse coletivo (das três esferas de governo, dos órgãos de comunicação e da sociedade civil organizada) existente em torno da pretendida revitalização da Zona Portuária do Rio de Janeiro,.  
30.7. Assim, após ouvir diversos depoimentos de diretores e técnicos da CDRJ, decidiu instituir uma comissão, composta por quatro técnicos criteriosamente selecionados entre os mais qualificados da companhia, para fazer a auditagem especial no contrato em foco (Doc. Anexo A-IV - Ordem de Serviço DIRPRE 004/2000, de 3/3/2000, peça 14, p. 23) . 
30.8. Em abril de 2000, a referida Comissão realizou um minucioso levantamento dos fatos ocorridos entre 21/6/1993 e 20/3/2000, apresentando, em maio de 2000, um primeiro relatório analítico e conclusivo e, em dezembro daquele ano, um relatório, devidamente revisto e atualizado (Doc. Anexo A-V - Relatório Sobre o Projeto Píer Mauá, peça 14, pp. 27-48) , cujo item "10Conclusões" dispunha que: 
Tendo em vista o exposto neste trabalho, apesar da Arrendatária ter concluído pequenas obras, como a reforma da Esmapa e do embrechamento das estacas do Píer Mauá, duas opções se apresentam à CDRJ para solucionar a questão. 
A primeira refere-se à rescisão unilateral do contrato, que certamente se traduzirá numa pendência judicial com tempo indeterminado para sua solução. Se este caminho for o adotado nota-se, claramente, pela farta documentação existente, que a Arrendatária se apoiará na indefinição da aprovação da concepção do projeto pela Prefeitura, como principal argumento de sua defesa. Possivelmente, levar a questão à Justiça postergará a principal pretensão da CDRJ que é a concretização do empreendimento. 
Como segunda opção, caso não se opte pela rescisão contratual, apresenta-se a renegociação do Contrato, visando a mais rápida partida para a consecução do empreendimento, evitando-se maiores prejuízos para a CDRJ e para o Rio de Janeiro. 
Na macro visão dos entendimentos da renegociação do Contrato, sugerimos que a filosofia para desenvolvimento dos trabalhos, passe necessariamente pela incorporação, pela Píer Mauá, de novos investidores, realmente dispostos, interessados e capazes de desenvolver o projeto, contemplando uma estrutura organizacional e financeira compatível com as obrigações assumidas pela Arrendatária. 
Na renegociação do contrato da Píer Mauá deverão ser analisadas, discutidas e enfim acordadas, as principais cláusulas referentes ao início da contagem de prazo contratual, e consequentemente as referentes ao efetivo pagamento das obrigações contratuais da Píer com a CDRJ, ensejando sua eficácia de imediato. 
Sugere-se também, como fundamental, que a CDRJ assuma uma postura ativa, participando efetivamente dos entendimentos com a Prefeitura, no sentido de resolver o problema da aprovação do Projeto de Lei na Câmara Municipal. 
30.9.   Diante das duas opções indicadas nas conclusões do relatório, a Diretoria da CDRJ escolheu a segunda opção, de modo a evitar uma "pendência judicial com tempo indeterminado para solução", que poderia postergar a concretização do empreendimento. Adicionalmente, a Diretoria sopesou que, caso optasse pela rescisão unilateral do Contrato, exporia a CDRJ ao risco de eventuais reveses judiciais.  
30.10. Almejando acelerar e, principalmente, assegurar a concretização do empreendimento, a Diretoria da CDRJ conferiu especial importância à incorporação de novos investidores, pela Píer Mauá, fixando-a como fator relevante para o êxito da negociação entre as partes com vistas ao saneamento do Contrato.  
30.11. Ao longo de sua gestão, exigiu a continuidade da relação da CDRJ com as empresas integrantes do consórcio que deu ensejo à Píer Mauá.  
30.12. Afirmou que o empenho da CDRJ para sanear o contrato e fortalecer o grupo empreendedor deu mostras de que iria frutificar. Em setembro de 2000 já haviam começado os entendimentos da Píer Mauá com os grupos Camargo Corrêa e A.C. Lobato, com vistas à participação destes no empreendimento (Doc. Anexo A-VIII - Minuta de ata de reunião realizada, em 21/9/2000, no escritório da Camargo Corrêa, peça 15, pp. 11-12; Carta da Píer Mauá para CDRJ, em 16/10/2000, peça 15, p. 13) .  
30.13. Os entendimentos da Píer Mauá com Camargo Corrêa e A.C. Lobato continuaram no ano de 2001. Embora as empresas envolvidas pretendessem manter a negociação em sigilo até o lançamento do empreendimento, o assunto se tornou de conhecimento público em maio de 2001, por razões que o responsável desconhece (Doc. Anexo A-IX - Ata de reunião realizada, em 23/1/2001, no escritório da Camargo Corrêa, peça 15, pp. 15-16; Doc. Anexo A-X - Carta da Píer Mauá para a CDRJ, em 27/4/2001, peça 15, p. 18; Doc. Anexo A-XI - Notícia publicada em "O Dia", em 1/6/2001, peça 15, p. 20) . A intempestiva quebra do sigilo que se acordara manter no tocante à provável participação de Camargo Corrêa e A.C. Lobato no grupo empreendedor gerou constrangimentos e preocupações, mas não impediu que ambas continuassem a negociação com a Píer Mauá, nem causou retrocesso nos entendimentos desta com a CDRJ. Todavia, embora não se possa afirmar que tenha havido relação de causa e efeito, a partir do vazamento daquele segredo empresarial, a negociação foi se complicando até se inviabilizar definitivamente. 
30.14. Embora lamentando o fracasso das negociações que visavam a participação de Camargo Corrêa e A.C. Lobato no grupo empreendedor, a CDRJ deu prosseguimento aos entendimentos com a Píer Mauá. O assunto continuou evoluindo até que, em sua 414ª Reunião-Ordinária, realizada em 3/9/2001, o Conselho de Administração da CDRJ recomendou à Diretoria Executiva que promovesse o restabelecimento, pela via negocial, do objeto original do Edital de Licitação do Arrendamento do Píer Mauá, que se refere ao Pier propriamente dito e à Estação Marítima de Passageiros - Esmapa. Recomendou também que "no caso da negociação não ser viável, a Administração deveria adotar providências para a rescisão unilateral do referido contrato" (Doc. Anexo A-XII - Ata da 414ª Reunião-Ordinária do Conselho de Administração da CDRJ, peça 15, p. 24) . 
30.15. Assim, o responsável, seguindo a recomendação do Conselho de Administração, em 9/11/2001, enviou uma carta à Píer Mauá apresentando as condições essenciais, propostas pela CDRJ, para o devido saneamento do Contrato (Doc. Anexo A-XIII - Carta DIRPRE 15333/2001, peça 15, p. 27) . Em seguida, em 7/1/2002, o responsável enviou outra carta à Píer Mauá, encaminhado, formalmente, a minuta do 4º Termo Aditivo ao Contrato C-Depjur 100/97 (Doc. Anexo A-XIV - Carta DIRPRE 00363/2002, peça 15, p. 29-37) . Prontamente, a Píer Mauá respondeu manifestando sua concordância com os termos da minuta encaminhada pela CDRJ (Doc. Anexo A-XV - Carta da Píer Mauá para a CDRJ, em 8/1/2002, peça 15, p. 39) . 
30.16. Após obter a manifestação de concordância da Píer Mauá com os termos da Minuta, em 10/1/2002, o responsáveu levou o assunto à 1445ª Reunião da Diretoria Executiva da CDRJ, que aprovou a Minuta de 4º Termo Aditivo ao contrato com a Píer Mauá e resolveu encaminhá-la para apreciação e deliberação pelo Conselho de Administração (Doc. Anexo A-XVI - Ata da 1445ª Reunião da Diretoria Executiva da CDRJ, peça 15, p. 49-50 e peça 16, p. 1) .  
30.17. Na 420ª Reunião-Ordinária do Conselho de Administração da CDRJ, realizada em 14/1/2002, o Colegiado acusou o recebimento da minuta de 4º Termo Aditivo ao Contrato C-DEPJUR 100/97, tendo decidido pela apreciação e deliberação sobre o assunto em Reunião-Extraordinária, no mês de janeiro de 2002 (Doc. Anexo A-XVII - Ata da 420ª Reunião-Ordinária do Conselho de Administração da CDRJ, peça 16, pp. 3-7) . Assim, em sua 421ª Reunião-Extraordinária, o Conselho de Administração da CDRJ, considerando o Parecer SUPJUR 001/2002, de 23/1/2002, aprovou a celebração do 4º Termo Aditivo (Doc. Anexo A-XVIII - Ata da 421ª Reunião-Extraordinária do Conselho de Administração da CDRJ, peça 16, pp. 9-13) . 
30.18. Em 15/1/2002, a Construtora Floriano Ltda. enviou carta à CDRJ, solicitando autorização para transferência da totalidade das ações representativas do capital social da Píer Mauá para sua titularidade, eis que estava adquirindo as participações das demais empresas na Píer Mauá S.A. (Doc. Anexo A-XIX - Carta da Construtora Floriano para a CDRJ, peça 16, p. 15) .  
30.19. Uma semana depois, a CDRJ recebeu duas cartas, ambas com a data de 21/1/2002. A primeira consiste numa procuração concedida pela empresa Conter Construções e Comércio S.A. à Construtora Floriano autorizando a última a transferir para sua titularidade as ações da primeira na Píer Mauá S.A. (Doc. Anexo A-XX - Carta da Conter para a CDRJ, peça 16, p. 17) . A segunda, de autoria do representante da Engepasa Engenharia do Pavimento S.A. manifestava expressamente não possuir interesse na transferência do controle acionário da Píer Mauá S.A. e desqualificava a Construtora Floriano como potencial parceira no empreendimento (Doc. Anexo A-XXI - Carta da Píer Mauá para a CDRJ, peça 16, pp. 19-21) .  
30.20. Esse fato sinalizou que seria bem mais difícil do que já se considerava concluir o saneamento do contrato por acordo entre as partes, nos termos anteriormente propostos pela CDRJ e aceitos pela Píer Mauá. 
31.	Em 23/1/2002, a CDRJ enviou cartas de solicitação de apresentação/atualização de documentos a Píer Mauá e a todas as empresas integrantes do Consórcio: Píer Mauá S.A. (CNPJ 02.434.768/0001-07) , Engepasa Engenharia do Pavimento S.A., Conter Construções e Comércio S.A. (CNPJ 60.829.215/0001-41) , Construtora Lix da Cunha S.A. (CNPJ 46.014.635/0001-49) e Iesa Internacional de Engenharia S.A. (CNPJ 29.505.799/0001-50) , (Doc. Anexo A-VI - Cartas DIRPRE 1110/2002 a 1114/2002, peça 14, pp. 50-51 e peça 15, pp. 1-7) , oportunidade em que a CDRJ ainda buscava o saneamento do contrato através da celebração do seu 4º Termo Aditivo, que não chegou a ser firmado. 
32.	Em 2/4/2002, a Píer Mauá respondeu à CDRJ, encaminhando a sua documentação atualizada, que fora solicitada pela Carta DIRPRE 1110/2002, e também encaminhou a documentação da acionista Engepasa, que fora solicitada pela Carta DIRPRE 1111/2002 - (Doc. Anexo A-VII, às peça 15, p. 9) . Conter Construções e Comércio S.A., Construtora Lix da Cunha S.A. e Iesa Internacional de Engenharia S.A. não enviaram suas respectivas documentações atualizadas, nem se manifestaram a esse respeito. A Engepasa alterou sua razão social para Emtuco Serviços e Participações S.A. (CNPJ 84.695.295/0001-58) . 
32.1.	Em 5/8/2002, foi recebida na CDRJ uma carta da Píer Mauá (Doc. Anexo A-XXII - Carta Doc. 029/2002, da Píer Mauá, peça 16, pp. 23-25) , na qual solicitava que fosse "formalizada, o mais cedo possível, a transferência da posse dos bens móveis e imóveis em relação ao Armazém 1, na sua totalidade, bem como o cais frontal, compreendido entre os cabeços 44 e 65, inclusive".  
32.2.	À guisa de fundamentar sua solicitação, a Píer Mauá fez várias considerações e invocou várias cláusulas do Contrato C-Depjur 100/97 e seus Termos Aditivos, inclusive o 3º Termo Aditivo. Note-se que, em 8/1/2002, ao manifestar sua concordância com os termos da minuta de 4º Termo Aditivo encaminhada pela CDRJ, a Píer Mauá reconhecera que o 2º e 3º Termos Aditivos eram nulos de pleno direito (Doc. Anexos A-XIV e A-XV, peça 15, pp. 29-37 e 39-47) .  
32.3.	Assim, a Carta Doc. 029/2002 (peça 16, pp. 23-25) confirmou que todo o empenho da CDRJ para sanear o Contrato através do entendimento com a Píer Mauá não surtiria o efeito desejado. Entretanto, as providências tomadas com vistas à celebração do 4º Termo Aditivo ao Contrato serviriam, ao menos, para caracterizar a boa-fé objetiva da CDRJ, o que, certamente, seria sopesado pelo julgador no prenunciado embate judicial.  
32.4.	Tão logo o responsável tomou ciência do teor da Carta Doc. 029/2002, incumbiu o Chefe de Gabinete da Presidência de respondê-la de tal forma que aquela carta-resposta já resguardasse os interesses da CDRJ em um previsível litígio com a Píer Mauá (Doc. Anexo A-XXIII - Carta GABPRE 10124/2002, de 7/8/2002, peça 16, pp. 27-28) .  
32.5.	Buscando o respaldo técnico necessário para o embate judicial que parecia inevitável, a CDRJ contratou o advogado André de Souza Martins para emissão de parecer jurídico com orientação sobre as medidas administrativas e/ou judiciais a serem adotadas, pela CDRJ, em face da inadimplência da Arrendatária.  
32.6.	Em 10/12/2002, o Superintendente Jurídico da CDRJ, Sr. Fernando Pinto Rodrigues, encaminhou ao Gabinete da Presidência o parecer do Dr. André de Souza Martins (Doc. Anexo AXXIV - Parecer do Advogado Externo, peça 17, pp. 6-50) , para conhecimento e posterior deliberação pela Diretoria Executiva. Poucos dias depois, em 16/12/2002, esse Superintendente encaminhou a sua própria manifestação acerca do parecer do Advogado Externo (Doc. Anexo A-XXV - Parecer SUPJUR 005/2002) . 
32.7.	A Diretoria Executiva da CDRJ, enquanto presidida pelo responsável, sempre teve consciência de que deveria evitar embates judiciais de longa duração, uma vez que os riscos naturais de um litígio seriam potencializados por mazelas típicas da Administração Pública, tais como descontinuidade administrativa, fragilidade do corpo jurídico interno, e dificuldades burocráticas e financeiras para contratar bons escritórios de advocacia externos.  
32.8.	Contudo, em sua 1493ª Reunião, realizada em 17/12/2002, a Diretoria Executiva da CDRJ estava totalmente segura de que fizera todo o possível para sanear o contrato por meio do entendimento com a Píer Mauá. Portanto, resolveu aprovar o inteiro teor do Parecer Jurídico do Advogado André de Souza Martins, bem como recomendar à sua Superintendência Jurídica a adoção das providências cabíveis para a rescisão do Contrato de Arrendamento C-Depjur 100/97, consoante as orientações contidas no Parecer do Advogado e no Parecer SUPJUR 005/2002 (Doc. Anexo A-I - Ata da 1493ª Reunião da Diretoria Executiva da CDRJ, peça 14, p. 11, e respectiva Resolução 004/2002/DIREXE/CDRJ, de 17/12/2002, peça 14, p. 12) . 
32.9.	Em 18/12/2002, ou seja, um dia depois de sua Diretoria Executiva ter resolvido rescindir o Contrato, a CDRJ recebeu duas cartas da Píer Mauá, ambas com a data de 9/12/2002, ou seja, um intervalo de nove dias entre a assinatura e o recebimento das cartas (Doc. Anexo A-XXVI - Carta Doc. 067/2002, peça 18, pp. 5-9; Doc. Anexo A-XXVII - Carta Doc. 073/2002, peça 18, pp. 11-12) . O responsável alertou que, naquelas circunstâncias, o intervalo de nove dias entre a assinatura e a entrega das cartas é inverossímil, pois a distância entre os escritórios da Píer Mauá e a CDRJ poderia ser percorrida a pé em menos de 15 minutos. Assim sendo, seria razoável inferir que as referidas cartas tenham sido escritas depois que a Diretoria Executiva da CDRJ resolveu rescindir o Contrato, em sua 1493ª Reunião, realizada em 17/12/2002. 
32.10.	A Carta Doc. 067/2002 fazia referência à Carta-GABPRE 10124/2002, da CDRJ, de 7/8/2002 (Doc. Anexo A-XXIII, peça 16, pp 27-28) , que até então não provocara nenhuma manifestação da Píer Mauá. Na primeira parte da sua carta, a arrendatária buscou justificar seu insucesso na atração de outros parceiros, explicar a suspensão dos entendimentos que visavam à celebração do 4º Termo Aditivo ao contrato e procurou minimizar a importância de já ter manifestado sua concordância com a minuta do referido Termo. Na segunda parte, informava movimentos de transferência de ações. 
32.11.	O responsável assinalou que, para terem eficácia, as citadas transferências de ações precisariam ser autorizadas pela CDRJ, o que não ocorreu durante a sua gestão. Além disso, a simples leitura das cartas enviadas à CDRJ pela Píer Mauá, em 8/1/2002 (Doc. Anexo A-XV, peça 15, pp. 39-47) , pela Construtora Floriano, em 15/1/2002 (Doc. Anexo A-XIX, peça 16, p. 15) , pela Conter, em 14/1/2002 (Doc. Anexo A-XX, peça 16, p. 17) , pela Píer Mauá, em 22/1/2002 (Doc. Anexo AXXI, peça 16, p. 19-21) , e novamente pela Píer Mauá, em 2/4/2002 (Doc. Anexo A-VII, peça 15, p. 9) , seria o bastante para se perceber o parágrafo acima transcrito como uma tentativa de embaralhar alguns fatos ocorridos com outros que jamais aconteceram, talvez para construir um enredo fantasioso a ser usado no futuro, quando já fossem outros os gestores da CDRJ.  
32.12.	Por seu turno, a Carta Doc. 073/2002 (peça 18, pp. 11-12) fazia o detalhamento das já mencionadas transferências de ações e informava a nova composição do quadro societário da Píer Mauá. Tais alterações, porém, careciam de eficácia por não possuírem a autorização da CDRJ. 
32.13.	Na mesma data em que a Diretoria Executiva decidiu rescindir o Contrato C-Depjur 100/97, o responsável encaminhou à SUPJUR a Resolução 004/2002/DIREXE/CDRJ, para as providências cabíveis. Em 6/1/2003, o Superintendente Jurídico submeteu uma minuta de notificação à Píer Mauá, tendo o responsável recomendado que a referida minuta fosse submetida ao crivo do Dr. André de Souza Martins, o que ensejou uma segunda minuta de sua própria autoria. Após aprovar essa segunda minuta, o responsável assinou a Notificação à Píer Mauá, em 4/2/2003 (Doc. Anexo AXXVIII - Providências administrativas para rescisão do Contrato C-Depjur 100/97, peça 18, pp. 1427) .  
32.14.	Em 6/2/2003, o referido documento de notificação foi protocolado e registrado no 1º Ofício de Registro de Títulos e Documentos da Cidade do Rio de Janeiro (Doc. Anexo A-lI - Notificação a Píer Mauá, peça 14, pp. 15-16) . 
32.15.	Até 1/4/2003, data em que o responsável foi exonerado do cargo de Diretor-Presidente da CDRJ, o oficial do referenciado ofício, que fora designado para cumprir a diligência, ainda não havia conseguido notificar a Píer Mauá (Doc. Anexo A-XXIX - peça 18, p. 29) . 
IV.3.2 Contrato C-Depjur 72/97 
33.	No tocante ao Contrato C-Depjur 72/97, firmado com a Triunfo Operadora Portuária Ltda., o responsável teceu as considerações que se seguem, já apresentadas no âmbito dos processos TC Processo 011.464/2002-4 e TC Processo 012.046/2003-7 do TCU, respondendo a questionamentos semelhantes. 
33.1.	O responsável assinalou que, quando iniciou o seu período de gestão na CDRJ, em 8/11/1999, já existiam pendências referentes aos contratos firmados com a Triunfo. A arrendatária alegava ter sido prejudicada pela movimentação de material siderúrgico pelo Terminal de Sepetiba, originariamente destinado a contêineres e veículos, além de dificuldades e ônus operacionais em razão da falta de infraestrutura aquaviária no Terminal de São Cristóvão (profundidade efetiva, em torno de 7,30m, inferior à do projeto, que é de 10,00m) e falta de reajuste das tarifas públicas. 
33.2.	No final de dezembro do ano 2000, foi aplicada pela CDRJ multa contratual à Triunfo em relação ao contrato C-Depjur 071/97 (Terminal de Produtos Siderúrgicos da Gamboa) , por não haver sido atingida a meta mínima contratual de movimentação de produtos siderúrgicos.  
33.3.	No mês de março de 2001, a Triunfo propôs contra a CDRJ ação judicial (processo 2001.001.030635-4) encerrada em 7/12/2012 por acordo celebrado em partes. Em síntese, na inicial, a Triunfo alegou que a CDRJ estaria agindo de maneira a causar o desequilíbrio econômico-financeiro dos contratos de arrendamento firmados com a CDRJ (C-Depjur 071/97 e C-Depjur 072/97) , em razão do que denominou de uma "ação predatória de concorrência" em função do seguinte: "congelamento da tarifa pública" (tarifa portuária) ao mesmo tempo em que havia o reajuste dos valores estabelecidos nos contratos de arrendamento;  inexecução do que a Triunfo denominou de "compromisso de realização das obras de dragagem"; assinatura de contrato e termos aditivos relativos ao terminal do Porto de Sepetiba, originariamente destinado à movimentação de contêineres e veículos e, posteriormente, por termo aditivo, também autorizado a movimentar produtos siderúrgicos. 
33.4.	A Triunfo requereu que fosse julgada procedente a lide para declarar a responsabilidade da CDRJ por danos emergentes e lucros cessantes, que fosse declarado o desequilíbrio econômico-financeiro dos contratos e fossem decretadas "as condições operacionais capazes de permitir a execução dos contratos, segundo as regras de eficiência operacional e competitividade inerentes às contratações e à própria ordem jurídica". Sem que tivesse havido a prévia manifestação de CDRJ, houve a antecipação parcial da tutela, no sentido de reajuste das tarifas públicas e início das obras de dragagem, em exíguo e inexequível prazo (90 e 60 dias respectivamente) , sob pena de elevada multa diária de 50 salários mínimos (Doc. Anexo B-I,  peça 18, pp. 37-50) . Da referida decisão antecipatória parcial de tutela, a CDRJ interpôs agravo de instrumento com pedido de efeito suspensivo. Em seguida, a CDRJ apresentou a contestação, refutando cabal e circunstanciadamente as pretensões da Triunfo. 
33.5.	O agravo de instrumento interposto pela CDRJ tomou o número 2001.002.05331, sendo distribuído à Décima Quinta Câmara Cível, tendo como relator o Exmo. Desembargador José Mota Filho, o qual convocou audiência com a presença da Triunfo e da CDRJ, objetivando verificar a possibilidade de composição do litígio, nos seguintes termos (documentação não localizada na documentação anexada pelo responsável) : 
A gravidade e as circunstâncias dos fatos objeto deste recurso recomendam realizar uma audiência especial entre as partes, no sentido de alcançar um entendimento, sem maiores desgastes aos litigantes, no interesse público. Assim, agradeceria que as partes comparecessem ao meu gabinete, no próximo dia 10 deste mês, às 13:30 horas, para aqueles fins. (despacho publicado no DOE em 16/05/2001) 
33.6.	Acolhendo as ponderações do Eminente Desembargador, a Triunfo e a CDRJ requereram a suspensão dos efeitos da antecipação de tutela, a suspensão do processo judicial da 1ª instância e do referido agravo de instrumento e iniciaram negociações. Conforme ressaltado pelo despacho do Desembargador Relator do agravo de instrumento interposto por CDRJ, acima transcrito, a complexidade e mesmo "gravidade" das questões envolvidas, apontava para a busca de um "entendimento, sem maiores desgastes aos litigantes, no interesse público". Assim, pareceu ao responsável e aos demais membros da Diretoria da CDRJ que o despacho do Desembargador Relator indicava o melhor caminho a seguir, até mesmo porque a ele cabia a decisão sobre a liminar requerida pela CDRJ no agravo de instrumento (nº . 2001.002.05331 - 15ª Câmara Cível - TJRJ) , da decisão do Juízo de primeiro grau (47ª Vara Cível, processo nº 2001.001.030635-4) .  
33.7.	A decisão agravada antecipara parcialmente a tutela, com efeitos que poderiam ser desastrosos para CDRJ, pois, até mesmo por impossibilidade material e institucional, não haveria como a CDRJ cumprir a decisão antecipatória de tutela que estabelecia o prazo de 60 dias realizar as obras de dragagem e o prazo de 90 dias para reajustar as tarifas públicas, sob pena de multa cominatória diária ("astreintes") de 50 salários-mínimos, o que seria flagelante para CDRJ. Desse modo, tanto pelo conteúdo das questões em discussão, como pelas referidas decisões judiciais, em primeiro e segundo graus, não haveria outro caminho que não buscar o entendimento preconizado pelo Desembargador Relator. 
33.8.	Prosseguindo as negociações e refletindo o que parecia ser um bom encaminhamento das mesmas, a Triunfo concordou em requerer, mediante petição conjunta com a CDRJ, a revogação da antecipação de tutela no que se refere às obras de dragagem e ao reajuste das tarifas portuárias, o que foi deferido, mantida a suspensão do processo (Doc. Anexo B-II, peça 18, pp. 42-43) . O responsável ressaltou a importância da obtenção desse resultado, decorrente de negociação entre as partes, altamente favorável a CDRJ, e que apontava para uma possível obtenção de acordo para pôr fim à lide.  
33.9.	Quando, afinal, parecia estar próximo o acordo entre as partes, a Triunfo formulou condição que a CDRJ entendeu não ter amparo legal, conforme detalhado na CARTA DIRGE5 776/2003 do Diretor de Gestão Portuária da CDRJ para a Triunfo, de 15/1/2003 (Doc. Anexo B-III, peça 18, pp. 45-47) . 
33.10.	O curso do processo judicial foi, então, retomado, tendo sido designada audiência de conciliação (art. 331, CPC) para o dia 3/4/2003. Em tal data já havia sido encerrada a gestão do responsável (término em 1/4/2003) , que assinalou que a nova proposta de acordo formulada pela Triunfo (Doc. Anexo B-V, peça 19, p. 2) também não foi aceita pela nova Diretoria da CDRJ, prosseguindo o processo judicial, com a realização de duas novas perícias (contábil e econômica) , esclarecimentos por parte dos peritos e realização das audiências de instrução e julgamento.  
33.11.	O responsável reiterou que, ao assumir como Diretor-Presidente de CDRJ, encontrou diversas pendências relativas aos contratos de arrendamento licitados e assinados anteriormente à sua gestão.  
33.12.	O responsável assinalou que, embora as negociações desenvolvidas em sua gestão não tenham alcançado todo o êxito pretendido (como também não o tiveram em gestões subsequentes) , foi obtida, em razão de acordo entre as partes (CDRJ e Triunfo) , a suspensão parcial da antecipação de tutela que fora concedida a Triunfo e que, se fosse mantida, seria altamente danosa à CDRJ. 
33.13.	Por fim, o responsável afirmou que não houve inércia e/ou omissão em sua gestão, tendo sido tomadas as providências cabíveis para defender os interesses da CDRJ da melhor maneira possível. 
IV.4. Antônio Carlos Soares Lima  (Diretor-Presidente de 11/4/2003 a 31/12/2003) 
34. Seguem as razões apresentadas pelo Sr. Antônio Carlos Soares Lima. Preliminarmente, assinalou a sua preocupação com eventuais imprecisões acerca de dados e datas presentes em sua defesa por ter de prestar informações sobre atos de gestão praticados há mais de oito anos, quando já se encontra afastado da empresa há mais de três anos. Enfatizou que não houve omissão em nenhum dos dois casos apontados.  
IV.4.1 Contrato C-Depjur 100/97 
35.	Acerca de eventual omissão quanto à tomada de medidas judiciais visando anular o contrato C-Depjur 100/97, esclareceu que, quando assumiu, deu seguimento ao procedimento administrativo já existente que visava a rescisão contratual; que, inobstante a existência de tal procedimento, avaliou-se que a rescisão contratual poderia causar maiores prejuízos ao erário porque tinha grande probabilidade de inviabilizar qualquer tentativa de revitalização da área portuária e afetar o transporte marítimo de passageiros, em razão de contenda judicial que poderia se arrastar por muito tempo; que a solução encontrada pela via negocial foi firmar o 4º Termo Aditivo, por meio do qual se buscou sanar todas as irregularidades possíveis e resguardar o interesse público. 
36.	Nesse sentido, fez referência ao seguinte trecho do despacho reproduzido no Relatório do Ministro-Relator, Augusto Nardes, em sede do Acórdão 7326/2010-TCU-Primeira Câmara, por trazer o entendimento pela correta atuação do responsável, no sentido de que não se deveria rescindir o  Contrato C-Depjur 100/97: 
27.	Assim, não se afastando os vícios procedimentais indicados, persistem as considerações formuladas na instrução de pp. 842/847, mantendo-se, a nosso ver, a falha imputada ao então gestor, qual seja, a ausência de providências, administrativas e/ou judiciais, visando à declaração de nulidade do Contrato C-Depjur 100/97, celebrado com a empresa Píer Mauá S/A. 
28.	No que tange à invalidação do Contrato celebrado, dissentimos do posicionamento firmado no exame de pp. 842/847. Com relação a essa questão, entendemos que, embora contenha vícios em sua formação, o ajuste vigora há mais de dez anos. Assim, a declaração de nulidade do Contrato em exame romperia relações jurídicas consolidadas pelo tempo, gerando efeitos indesejáveis não só para as partes, mas também para terceiros (empregados e prestadores de serviços terceirizados) . Assim, a extinção desse Contrato, além de produzir negativas repercussões econômicas para ambas as contratantes (perdas de investimentos, custos de desmobilização, indenizações recíprocas e gastos adicionais para nova contratação) e para o Governo, afetaria, de modo injusto, a Contratada, que, até prova em contrário, teria agido de boafé e em estrito cumprimento às regras do edital. O raciocínio ora desenvolvido coaduna-se com abalizada jurisprudência desta Corte de Contas, que, em situações similares, mesmo identificando a ocorrência de vícios na formalização de contratos ou nos certames que precedem estes, vem optando pela manutenção do vínculo, entendendo ser tal medida, em alguns casos, mais favorável ao interesse público. Nesse sentido, valem ressaltar os votos condutores dos Acórdãos nos 221/2008, 1.229/2008, 2.469/2007, 589/2007, 1.474/2008, 1.280/2008, 2.400/2006, todos do Plenário. [...] 
31. Outrossim, considerando o encaminhamento ora sugerido, qual seja, pela manutenção do Contrato C-Depjur n.º 100/97, faz-se necessário propor, a fim de que se mantenha a coerência, a não-imputação de sanção ao gestor em questão, já que a opção pela extinção do vínculo contratual, conforme defendido acima, não se revela a mais apropriada. 
37.	Ainda nessa direção, referencia o seguinte trecho do Voto do Ministro-Relator, Dr. Augusto Nardes, em sede do Acórdão 7326/2010-TCU-Primeira Câmara: 
9.	Manifesto-me, no essencial, de acordo com o encaminhamento uniforme sugerido nos pareceres exarados no processo.  
10.	Embora exista questão preliminar a ser resolvida antes do julgamento de mérito definitivo destas contas, entendo não ser o caso de se impor determinação à CDRJ para que adote medidas com vistas à declaração de nulidade do Contrato 100/1997. Primeiro, porque, nesta oportunidade, não está sendo apreciado o mérito das presentes contas, o que passa necessariamente pelo exame razões de justificativa apresentadas pelos responsáveis em face das irregularidades constatadas no contrato. Segundo, porque, consoante bem exposto nos autos, tudo leva a crer que a rescisão do contrato acarretaria prejuízos irreparáveis às partes, contrária, portanto, ao interesse público, dada a existência de relações jurídicas consolidadas durante o longo interregno de vigência do ajuste, o que faz prevalecer o princípio da segurança jurídica ante o princípio da legalidade. 
11.	Esta Corte, diante de situações excepcionais, perfilhou posicionamento semelhante, conforme se depreende da leitura do voto condutor do Acórdão 290/2007-TCU-Plenário, da lavra do Ministro Guilherme Palmeira, cujo excerto, elucidativo ao caso, transcrevo: 
"Por isso, a consolidação de um estado de fato, em que não se possa vislumbrar prejuízo para o interesse que a Lei busca proteger, torna sem objeto a pronúncia do vício. O desfazimento do ato, quando inocorrente prejuízo ao interesse público, encontraria obstáculo na impossibilidade de reposição absoluta da situação fática no estado anterior. A proclamação da nulidade depende da concorrência de dois requisitos. Deve haver, de um lado, o vício; de outro, deve existir o prejuízo. A invalidação do contrato se orienta pelo princípio do prejuízo. Na ausência de prejuízo ao interesse público, não ocorre a invalidação." 
12.	Cumpre destacar, nessa linha, a pertinência de aresto do Tribunal Regional Federal da 1ª Região (5ª Turma, Apelação Cível 2000.33.020704-8/BA, DJ 21/5/2002, p. 357) , ventilado nos autos do TC-Processo 020.682/2005-7 (apreciado em caráter reservado) , no qual aquele Tribunal discorreu sobre os impedimentos à teoria das nulidades no Direito Administrativo, enfatizando-se a necessidade de prevalência do interesse público concreto em detrimento do interesse público abstrato, nas hipóteses em que a invalidade do ato administrativo que tenha alcançado a finalidade para a qual foi editado se traduzir em medida desproporcional em face dos reflexos dela decorrentes. 
38.	Assim, não haveria que se falar em omissão do administrador, especialmente porque de seus atos não redundou nenhum prejuízo para o erário e objetivaram resguardar o interesse público. 
IV.4.2 Contrato C-Depjur 72/97 
39.	Afirmou que desde que assumiu a presidência da CDRJ tomou medidas tanto na esfera administrativa quanto judicial em relação aos contratos firmados com a Triunfo Operadora Portuária.  
40.	Informou que, antes de sua gestão, nenhuma outra administração havia tomado qualquer medida judicial em face de tal operadora, contumaz inadimplente de suas obrigações para com a CDRJ. Ao contrário da omissão que lhe é atribuída, na sua administração foi determinada a adoção de várias medidas judiciais em face da Triunfo. 
41.	Nesse sentido, assinalou que o Tribunal de Contas da União, por meio do Parecer Técnico referente à Prestação de Contas de 2005 (TC Processo 015.206/2006-0) , traz elementos que comprovam a sua correta atuação. Fez referência ao seguinte trecho da SECEX-RJ reproduzido no Relatório do Ministro Relator, Augusto Nardes, em sede do Acórdão 7326/2010-TCU-Primeira Câmara: 
40. Com relação ao Contrato C-Depjur 72/97, verificou-se, na mesma inspeção, que este havia sido rescindido unilateralmente em 18/12/2007, em virtude de ausência de garantia contratual válida. Desde então, e até o término da mencionada inspeção, o citado acordo vigorava por força decisão judicial, prolatada em 20/12/2007, a pedido da Contratada, que afastou a decisão administrativa que rescindira o ajuste. Impende registrar que, mesmo sendo condição imposta para a manutenção da liminar deferida em favor da Contratada, esta não vem realizando os pagamentos das faturas com vencimento posterior à data da concessão da ordem judicial. Tal fato foi levado ao conhecimento do Juízo da 25ª Vara Cível, por meio de embargos de declaração propostos em 17/1/2008, tendo sido reiterado em agravo de instrumento ajuizado em 18/8/2008, com vistas à obtenção de revogação da liminar concedida. Na ocasião da inspeção, a CDRJ aguardava pronunciamento judicial. Assim, ao se concluir aquela inspeção, entendeu-se que, de 1999 a 2007, não foi adotada, de fato, qualquer medida administrativa objetivando a rescisão do Contrato C-Depjur 72/97, apesar da inadimplência contumaz por parte da Contratada. Contudo, foi noticiado às pp. 1078 que a ação de cobrança mais remota, relativa às faturas em atraso emitidas com base no Contrato em exame, data de 2003, início da gestão do Sr. Antônio Carlos Soares Lima. Portanto, considerando esse fato, bem como as demais medidas implementadas desde o início da gestão desse responsável, sintetizadas às pp. 1078, opinou-se pela aceitação das justificativas por ele apresentadas. 
42.	Tal parecer evidenciaria que, de 1999 a 2007, não teria sido adotada, de fato, qualquer medida administrativa objetivando a rescisão do Contrato C-Depjur 72/97, apesar da inadimplência contumaz por porte da contratada; que a ação de cobrança mais remota, relativa às faturas em atraso emitidas com base em tal contrato data de 2003, início de sua gestão; que, considerando esse fato, bem como as demais medidas implementadas em sua gestão, opinou-se pela aceitação das justificativas por ele apresentadas. 
43.	Adicionalmente, o responsável solicitou que, caso o Tribunal considere insuficiente o parecer técnico mencionado que descaracteriza categoricamente qualquer atitude omissiva de sua parte, que oficie à CDRJ para informar as ações que foram propostas pela Companhia em face da Triunfo Operadora Portuária no período compreendido entre abril de 2003 e setembro de 2007. 
V. 	Análise das contrarrazões 
V.5. Francisco José Robertson Pinto (Diretor-Presidente de 1/1/2003 a 1/4/2003) 
V.5.1 Contrato C-Depjur 100/97 
44.	As contrarrazões apresentadas pelo Sr. Francisco José Robertson Pinto demonstram, com fundamento em farta documentação, que o então Diretor-Presidente da CDRJ adotou providências adequadas para a negociação com a contratada Píer Mauá e suas sócias e, após o esgotamento das medidas administrativas, providenciou a rescisão contratual, a qual poderia ter sido celebrada caso o gestor não fosse afastado do cargo na iminência da avença. 
45.	Assumiu o cargo no final de 1999 e no início do ano seguinte designou equipe para auditar o contrato, a qual apresentou relatório em abril de 2000 apontando os problemas existentes (Relatório Sobre o Projeto Píer Mauá, peça 14, pp. 27-48) . De acordo com a descrição dos fatos trazida pelo responsável, ele se empenhou em identificar e negociar com investidores que pudessem colaborar financeiramente com a Píer Mauá S.A., a exemplo da tentativa frustrada com a Camargo Corrêa e A.C. Lobato no ano de 2001. 
46.	A questão foi levada à discussão no Conselho de Administração da CDRJ (peça 15, p. 24) , que recomendou em 3/9/2001 à Diretoria Executiva a promoção do restabelecimento, pela via negocial, do objeto original do edital de licitação de arrendamento do Píer Mauá, que se referia ao píer propriamente dito e à Estação Marítima de Passageiros (ESMAPA) . O conselho acrescentou que, caso a negociação não fosse viável, que a administração deveria providenciar a rescisão unilateral o contrato. 
47.	Nessa linha, foi elaborado um termo aditivo ao contrato (peça 15, pp. 30-37) que não foi assinado pela Píer Mauá S.A. As empresas sócias da contratada aparentemente não concordaram com os termos do aditivo e em 5/8/2002 a contratada requereu (Carta Doc. 029/2002, da Píer Mauá, peça 16, pp. 23-25) várias alterações da minuta e a formalização da transferência da posse dos bens móveis e imóveis em relação ao Armazém 1, na sua totalidade, bem como o cais frontal. A negociação se frustrava mais uma vez. 
48.	No final de 2002 a CDRJ contratou o advogado André de Souza Martins para emissão de parecer jurídico com orientação sobre as medidas administrativas e/ou judiciais a serem adotadas e, com base nesse parecer, a diretoria executiva decidiu rescindir o contrato. A empresa chegou a ser notificada e, logo em seguida, o responsável deixa a Presidência da CDRJ. 
49.	Diante dos fatos indicados, restou comprovado que o responsável tomou as providências necessárias para sanar o contrato e, quando as medidas negociais se esgotarem, envidou os esforços para a rescisão contratual. 
V.5.2 Contrato C-Depjur 72/97 
50.	Com relação a esse contrato com a Triunfo Operadora Portuária, o então Diretor-Presidente da CDRJ colacionou documentos demonstrando que tomou medidas administrativas e judiciais em favor da CDRJ no âmbito do Contrato C-Depjur 72/97. 
51.	Os fatos indicam que a empresa não exercia uma administração financeira lucrativa do terminal arrendado, pois não cumpria a meta mínima contratual de movimentação de produtos siderúrgicos. Imputava à CDRJ a culpa por falta de infraestrutura, falta de reajuste de tarifas, não realização de dragagem e a concorrência de outros terminais. A contratada judicializou essas questões por anos, o que impossibilitava uma solução administrativa. 
52.	O Contrato Depjur 72/97 foi rescindido unilateralmente em 18/12/2007, em virtude de ausência de garantia contratual válida. Entretanto, o contrato vigorava por força de decisão judicial, prolatada em 20/12/2007, que afastou a decisão administrativa que rescindira o ajuste. Atualmente, por força de aditivos, o Contrato Depjur 72/97 tem vigência até 20/8/2037. 
53.	Dessa forma, o responsável se empenhou em defender a CDRJ nas ações judiciais interpostas pela contratada, bem como em sanar o contrato. 
V.6. Antônio Carlos Soares Lima  (Diretor-Presidente de 11/4/2003 a 31/12/2003) 
V.6.1 Contrato C-Depjur 100/97 
54.	Ao assumir a CDRJ em abril de 2003, o diretor-presidente que o antecedeu havia providenciado a notificação à empresa Píer Mauá S.A. sobre a rescisão contratual (peça 14, pp. 1516) , a qual já havia sido aprovada pelo Conselho de Administração da CDRJ (peça 14, p. 11) . 
55.	Entretanto, o responsável entendeu que a rescisão contratual poderia causar maiores prejuízos ao erário porque tinha grande probabilidade de inviabilizar qualquer tentativa de revitalização da área portuária e afetar o transporte marítimo de passageiros, em razão de contenda judicial que poderia se arrastar por muito tempo e que a solução encontrada pela via negocial foi firmar o 4º Termo Aditivo. 
56.	As irregularidades, porém, não foram sanadas e esta Corte de Contas, após as devidas análises e constatação de que, além das irregularidades na licitação, o contrato não estava sendo adequadamente cumprido, no julgamento consubstanciado no Acórdão 7326/2010-TCU-Primeira Câmara, em 9/11/2010, sob a relatoria do Exmo. Ministro Relator Augusto Nardes, determinou a instauração de tomada de contas especial no âmbito do TC Processo 015.206/2006-0 (prestação de contas da CDRJ do exercício de 2005) : 
9.2. com fundamento no art. 2º da Instrução Normativa TCU 56, de 5/12/2007, determinar à Controladoria-Geral da União que proceda à instauração da tomada de contas especial relativa ao Contrato Depjur 100/1997, depois de certificar-se se a Companhia Docas do Rio de Janeiro S.A. concluiu a tomada de contas especial decorrente da Portaria DIRPRE 73/2008, em atenção à orientação contida no parecer CGAS/CONJUR/MT 229/2006, aprovado pelo Ministro de Estado dos Transportes em 4/7/2006, bem como se manifeste acerca das conclusões a que chegou a comissão interna responsável pela condução do Processo Administrativo 1.402/2002, segundo a qual o prejuízo sofrido pela companhia montaria a R$ 5.738.843,08 (cinco milhões, setecentos e trinta e oito mil, oitocentos e quarenta e três reais e oito centavos) e a responsabilidade pelos eventos danosos referentes ao citado contrato de arrendamento deveria recair sobre os ex-diretores Marco Aurélio Ribeiro e Ayrton Costa Xavier, solidariamente com a empresa Píer Mauá; 
57.	Após mais de sete anos, em atendimento ao item 9.2 do Acórdão 7326/2010-TCU-Primeira Câmara, de 9/11/2010, a tomada de contas especial, referente ao Contrato Depjur 100/1997 (TC Processo 000.413/2018-6) foi instaurada, encaminhada ao TCU em 8/1/2018, e julgada, em 28/1/2020, por meio do Acórdão 169/2020-TCU-Primeira Câmara, de relatoria do Exmo. Ministro Benjamin Zymler: 
Os Ministros do Tribunal de Contas da União, reunidos em sessão da Primeira Câmara¸ ACORDAM, por unanimidade, com fundamento nos arts. 143, V, alínea "a", 169, II, e 212 do Regimento Interno do TCU, de acordo com os pareceres emitidos nos presentes autos, em:  
a)	determinar o arquivamento deste processo, sem julgamento de mérito, em face da ausência de pressupostos de sua constituição e de seu desenvolvimento válido e regular; e  
b)	dar ciência deste acórdão a empresa Píer Mauá S/A e à Companhia Docas do Rio de Janeiro. 
58.	Segundo a unidade técnica (peça 35 do TC Processo 000.413/2018-6) , o débito foi considerado indevido em virtude da impossibilidade de a arrendatária explorar o Píer Mauá conforme previsto contratualmente; além disso, depois de mais de dez anos da ocorrência do suposto dano, verificado nos exercícios de 2003 a 2006, ainda não teriam sido identificados os responsáveis solidários à empresa arrendatária, fato que comprometeria o exercício da ampla defesa e do contraditório.  
59.	Importante observar que, em 04/10/2018, foi celebrado o 5º Termo Aditivo ao Contrato Depjur 100/1997 prorrogando o contrato até 31 de maio de 2049 e efetuando o adensamento das áreas denominadas Armazém 5, Anexo 5/6 e respectivo cais frontal e segundo piso do "antigo prédio Banerj". 
60.	Diante do exposto, o responsável não logrou êxito em justificar sua omissão em não adotar as medidas para a rescisão e também não saneou o contrato de nenhuma outra forma. 
V.6.2 Contrato C-Depjur 72/97 
1.	O Contrato Depjur 72/97 foi rescindido unilateralmente em 18/12/2007, em virtude de ausência de garantia contratual válida. Entretanto, o contrato vigorava por força de decisão judicial, prolatada em 20/12/2007, que afastou a decisão administrativa que rescindira o ajuste. Atualmente, por força de aditivos, o Contrato Depjur 72/97 tem vigência até 20/8/2037. 
2.	No âmbito do TC Processo 015.206/2006-0 (prestação de contas da CDRJ do exercício de 2005) , Antônio Carlos Soares Lima, então Diretor-Presidente da CDRJ, foi ouvido em audiência por não ter procedido à rescisão unilateral prevista no art. 58, inciso II, da Lei 8.666/93 ou judicial do Contrato Depjur 72/97, formalizado com a empresa Triunfo Operadora Portuária Ltda., ante a inadimplência contumaz da contratada, o que vinha gerando a ocorrência de prejuízos financeiros à CDRJ e que já alcançavam valor superior a R$ 60 milhões. 
3.	Em 13/11/2008 o responsável esclareceu nas razões de justificativa (pp. 4, peça 24 do TC Processo 015.206/2006-0) : 
[C]umpre-nos esclarecer que este Tribunal incorre em equívoco já que, sem descartar as tentativas de composição amigável com a Triunfo Operadora Portuária Ltda., arrendatária dos Contratos Depjur 071/97 e 072/97, que tomou grande tempo e dispendeu enormes esforços, foi em nossa administração que pela primeira vez a CDRJ ajuizou ações em face da arrendatária, contumaz inadimplente, visando cobrar-lhe o que era devido, diferentemente de posicionamento anteriormente adotado pela empresa. 
Em nossa administração tomamos a iniciativa de não renovar o certificado de operador portuária da Triunfo Operadora Portuária em face de sua inadimplência com a CDRJ, tal providência ensejou, inclusive, que o CAP (Conselho da Autoridade Portuária) alterasse seu Regulamento em benefício da mencionada Operadora.  
A arrendatária teve judicialmente rescindido o Contrato Depjur 071/97 em razão de improcedência de ação por ela proposta com o fito de obter a prorrogação compulsória do mesmo.  
4.	De 1999 a 2007, não foi adotada, de fato, qualquer medida administrativa objetivando a rescisão do Contrato Depjur 72/97, apesar da inadimplência contumaz por parte da contratada. Contudo, além da defesa da CDRJ em ações interpostas pela contratada, a ação de cobrança mais remota, relativa às faturas em atraso emitidas com base no Contrato em exame, data de 2003, início da gestão de Antônio Carlos Soares Lima.  
5.	Em consulta ao TJ/RJ verificou-se o processo referente às inadimplências no pagamento de faturas, ao qual foram apensados todos os demais com o mesmo objeto, foi objeto de arquivamento, depois de acordo entre as partes. 
61. Considerando que o responsável Antônio Carlos Soares Lima tomou as providências no sentido de obter o ressarcimento dos débitos do Contrato Depjur 72/97, que o processo judicial foi arquivado e que o contrato foi aditivado em 2013 e em 2016, propor-se-á o acolhimento das razões de justificativa do responsável em relação a esse ponto, tendo em vista os indicativos de que as questões levantadas sobre o contrato foram solucionadas. A impropriedade, portanto, não macula as contas do responsável. 
CONCLUSÃO 
62.	Sobre o Contrato C-Depjur 100/97, constatou-se que não houve omissão por parte do Sr. Francisco José Robertson Pinto. No entanto, com relação ao Sr. Antônio Carlos Soares Lima, conclui-se que não procedeu as medidas para a rescisão do contrato, tampouco outras para solucionar a questão satisfatoriamente, o que macula, de fato e de direito, a regularidade das presentes contas. 
63.	Em 04/10/2018, foi celebrado o 5º Termo Aditivo ao Contrato Depjur 100/1997 prorrogando o contrato até 31 de maio de 2049 e efetuando o adensamento das áreas denominadas Armazém 5, Anexo 5/6 e respectivo cais frontal e segundo piso do "antigo prédio Banerj". 
64.	Sobre o Contrato C-Depjur 72/97, ambos os responsáveis esclareceram as medidas judiciais adotadas na defesa dos interesses da CDRJ e em obter a remuneração devida pela contratada. 
65.	O Contrato Depjur 72/97, atualmente, por força de aditivos, tem vigência até 20/8/2037.
PROPOSTA DE ENCAMINHAMENTO 
66.	Diante do exposto, submeto os autos à consideração superior, com a proposta de: 
66.1. levantar o sobrestamento do presente processo, tendo em vista o julgamento definitivo da tomada de contas especial referente ao Contrato C-Depjur 100/97, referente ao Contrato Depjur 100/1997 (TC Processo 000.413/2018-6) , em 28/1/2020, por meio do Acórdão 169/2020-TCU-Primeira Câmara, de relatoria do Exmo. Ministro Benjamin Zymler; e que a situação do Contrato C-Depjur 72/97 foi definida por acordo judicial; 
66.2.	conhecer do Recurso de Revisão interposto pelo Ministério Público junto ao TCU, com fulcro nos arts. 32, inciso III, e 35, inciso III, da Lei 8.443/1992, para, no mérito, dar-lhe provimento parcial; 
66.3.	alterar o julgamento proferido no Acórdão 2797/2005-TCU-Primeira Câmara, com o intuito de julgar irregulares as contas do Sr. Antônio Carlos Soares Lima, ex-Diretor-Presidente da CDRJ (CPF XXX.929.937-XX) , para irregulares com fundamento no art. 16, inciso III, alínea "b", da Lei 8.443/92, em face da omissão em adotar providências quanto à rescisão do Contrato Depjur 100/97, formalizado com a empresa Píer Mauá S.A., nem ter recorrido à tutela judicial com esta mesma finalidade, ante os seguintes fatos: i) realização de concessão de serviço público sem a abertura de regular certame licitatório, já que o objeto referente à estação marítima de passageiros foi acrescentado apenas na fase final da Concorrência Pública 04/94, quando havia apenas um concorrente, infringindo previsão expressa no art. 175 da Constituição Federal; ii) inexistência de projeto básico dotado de prévia aprovação da autoridade competente, violando o art. 7º, §6º, da Lei 8.66619/93; e iii)  celebração de contrato com terceiro estranho ao procedimento licitatório, haja vista ter vencido a licitação consórcio Engepasa-Lix-Conter-Iesa, mas ter assumido o contrato a construtora Floriano Ltda., transgredindo o art. 50 da Lei de Licitações e Contratos; 
66.4. manter inalteradas as demais disposições do Acórdão 2797/2005-TCU-Primeira Câmara não mencionadas nos itens anteriores; 
66.5. encaminhar cópia desta decisão aos responsáveis Sr. Francisco José Robertson Pinto e Sr. Antônio Carlos Soares Lima, bem como à Companhia Docas do Rio de Janeiro.
3.	A representante do Ministério Público especializado, Procuradora-Geral Cristina Machado da Costa e Silva, emitiu parecer parcialmente divergente à peça 29, litteris:
"Cuida-se de Recurso de Revisão interposto, em 11/8/2010, pelo Ministério Público junto ao Tribunal de Contas da União (peça 9, p. 3-6) , relativamente ao Acórdão n.º 2.797/2005-TCU-1.ª Câmara (peça 6, pp. 16-18) , proferido na Sessão de 22/11/2005, Relação n.º 64/2005, nos presentes autos, referente às contas da Companhia Docas do Rio de Janeiro - CDRJ do exercício de 2003, por meio do qual foram julgadas regulares com ressalva as contas do Senhor Francisco José Robertson Pinto e do Senhor Antônio Carlos Soares Lima: 
Os Ministros do Tribunal de Contas da União, reunidos em Sessão da 1ª Câmara, em 22/11/2005, ACORDAM, por unanimidade, com fundamento nos arts. 1º, inciso I, 16, inciso II, 18 e 23, inciso II, da Lei nº 8.443, de 16 de julho de 1992, c/c os arts. 1º, inciso I, 137, inciso II, 143, inciso I, alínea "a", 208 e 214, inciso II, do Regimento Interno, em julgar as contas a seguir relacionadas regulares com ressalva, dar quitação ao (s) responsável (eis) e mandar fazer a (s) determinação (ões) sugeridas nos pareceres emitidos nos autos. 
2.	Em 11/8/2010, esta representante do Ministério Público junto ao TCU requereu a reabertura das contas, via Recurso de Revisão (peça 9, p. 3-6) , com vistas a: 
I - mediante exame em conjunto e relatoria única de idêntica matéria objeto de recursos de revisão de contas da CDRJ de exercícios sucessivos, consoante a norma do art. 22, parágrafo único, da Resolução TCU 175/2005 e a orientação que passou a viger com a questão de ordem aprovada na sessão Plenária de 24/6/2009, realizar os procedimentos de contraditório e ampla defesa dos responsáveis para que, em audiência, apresente razões de justificativa a respeito dos atos julgados irregulares indicados no item 13 desta peça recursal; e II - ao término dos exames decorrentes do inciso anterior, caso não sejam acolhidas as razões de justificativa eventualmente oferecidas, alterar o julgamento das contas dos senhores Francisco José Robertson Pinto e Antônio Carlos Soares Lima, proferido no Acórdão 2797/2005-TCU-Primeira Câmara, para irregulares com fundamento no art. 16, inciso III, alínea "b", da Lei 8.443/92, aplicando-se ainda aos responsáveis, proporcionalmente aos períodos de gestão na CDRJ em 2003, a multa prevista nos arts. 19, parágrafo único, e 58, inciso I, da Lei 8.443/92. (grifo nosso) 
3.	O referido item 13 do Recurso de Revisão descreveu as irregularidades: 
13. Atribui-se o conjunto das irregularidades cometidas no exercício de 2003 à responsabilidade dos Diretores-Presidentes da CDRJ, no caso o Senhor Francisco José Robertson Pinto para o intervalo de 1/1/2003 a 31/3/2003, e o Senhor Antônio Carlos Soares Lima para o período de 1/4/2003 a 31/12/2003, gestores a quem incumbia o encargo de rescindir ou anular contratos. Em resumo, os procedimentos de contraditório e ampla defesa de ambos os responsáveis devem referir-se, em sede de audiência, aos seguintes atos irregulares praticados no ano de 2003: a) omissão em adotar providências judiciais para a nulidade do Contrato C-Depjur 100/97, haja vista a ausência de licitação específica para a concessão de serviço público nele inserida, à inexistência de projeto básico dessa concessão e à contratação de terceiro estranho à Concorrência 4/94; b) omissão em adotar providências para a rescisão unilateral do Contrato C-Depjur 72/97, ante a inadimplência contumaz da empresa arrendatária Triunfo Operadora Portuária Ltda. no cumprimento das obrigações contratuais. 
4.	Posteriormente, em 8/12/2011, após análise das contrarrazões dos responsáveis, a Secex-RJ propôs o sobrestamento do julgamento das contas, em sede de Recurso de Revisão, até o deslinde das apurações em curso sobre as seguintes avenças (peça 19, p. 26) : 
a)	C-Depjur 100/97, em relação à qual se propôs, no âmbito do TC Processo 015.206/2006-0, a instauração da devida Tomada de Contas Especial pela Controladoria-Geral da União; e 
b)	C-Depjur 86/98, em relação à qual se propôs determinação, no âmbito do TC Processo 015.206/2006-0, para que Docas enviasse documentação comprobatória do sucesso na obtenção do ressarcimento dos danos no plano administrativo, linha de ação essa adotada por Docas determinante da extinção da tomada de contas especial instaurada pela Portaria DIRPRE 118/2006. 
5.	A referida TCE, mencionada no subitem "a" acima, foi instaurada, por meio da Portaria Dirpre n.º 229/2016, em 21/06/2016, em cumprimento ao Acórdão n.º 555/2016-TCU-1.ª Câmara, pela autoridade Portuária da Companhia Docas do Rio de Janeiro, com o objetivo de apurar a responsabilidade pela ocorrência de danos ao erário verificado na execução do Contrato C-Depjur n.º 100/1997, firmado com a sociedade empresarial Píer Mauá S/A. (TC Processo 000.413/2018-6, peça 1, p. 8) . 
6.	Após a conclusão dos trabalhos, o Chefe da Assessoria Especial de Controle Interno Substituto - AECI/MTPA encaminhou, em 19/12/2017, o processo da Tomada de Contas Especial ao TCU, o qual foi autuado, em 8/1/2018, sob o n.º TC Processo 000.413/2018-6. 
7.	O Tribunal, por meio do Acórdão n.º 169/2020-TCU-1.ª Câmara, de relatoria do Ministro Benjamin Zymler, determinou o arquivamento do processo da TCE, sem julgamento de mérito, em face da ausência de pressupostos de sua constituição e de seu desenvolvimento válido e regular.  
8.	Compulsando os autos da referida TCE (TC Processo 000.413/2018-6) , verifica-se que a proposta de arquivamento do processo se deu com base no seguinte entendimento da Unidade Técnica: (TC Processo 000.413/2018-6, peça 35, p. 8) : 
51.	Face à impossibilidade da arrendatária explorar o Píer Mauá conforme previsto contratualmente, entende-se indevido o débito apontado nesta TCE, referente ao não pagamento pela arrendatária de quatro parcelas de renda patrimonial, previstas na cláusula décima, item 18, alíneas 'a' e 'a.1' do Contrato C-Depjur 100/97, no valor de R$ 412.336,00 cada, e vencimento em 1º/6/2003, 1º/6/2004, 1º/6/2005 e 1º/6/2006 (peça 2, p. 23-24) , descontando-se o valor de R$ 98.065,09 (ou R$ 36.014,93 em valor histórico) , pago pela Arrendatária no ato de celebração do Quarto Termo Aditivo em 2/10/2006.  
52.	Além disso, após mais de 10 anos da ocorrência do suposto dano, não se sabe até o momento quem seriam os supostos responsáveis solidários à arrendatária, fato que comprometeria o exercício da ampla defesa e do contraditório, incorrendo-se nas hipóteses do art. 6º, inciso II, c/c art. 19, caput, da IN-TCU 71/2012.  
9.	Registra-se que a proposta de arquivamento da TCE contou, ainda, com a manifestação favorável do Ministério Público Junto ao TCU (TC Processo 000.413/2018-6, peça 38) . 
10.	Quanto ao exame do Recurso de Revisão no presente Processo de Contas, após análise das contrarrazões apresentadas pelo Senhor Francisco José Robertson Pinto (Diretor-Presidente de 1/1/2003 a 1/4/2003) , a Unidade Técnica concluiu (peça 23, p. 17) : 
V.5.1 Contrato C-Depjur 100/97 
49. Diante dos fatos indicados, restou comprovado que o responsável tomou as providências necessárias para sanar o contrato e, quando as medidas negociais se esgotarem, envidou os esforços para a rescisão contratual. 
V.5.2 Contrato C-Depjur 72/97 
53. Dessa forma, o responsável se empenhou em defender a CDRJ nas ações judiciais interpostas pela contratada, bem como em sanar o contrato. 
11.	Por seu turno, quanto ao Senhor Antônio Carlos Soares Lima (Diretor-Presidente de 11/4/2003 a 31/12/2003) , a unidade concluiu: 
V.6.1 Contrato C-Depjur 100/97 
60.	Diante do exposto, o responsável não logrou êxito em justificar sua omissão em não adotar as medidas para a rescisão e também não saneou o contrato de nenhuma outra forma. 
V.6.2 Contrato C-Depjur 72/97 
61.	Considerando que o responsável Antônio Carlos Soares Lima tomou as providências no sentido de obter o ressarcimento dos débitos do Contrato Depjur 72/97, que o processo judicial foi arquivado e que o contrato foi aditivado em 2013 e em 2016, propor-se-á o acolhimento das razões de justificativa do responsável em relação a esse ponto, tendo em vista os indicativos de que as questões levantadas sobre o contrato foram solucionadas. A impropriedade, portanto, não macula as contas do responsável. 12. Diante das conclusões acima, a Unidade Técnica propôs conhecer do Recurso de Revisão e darlhe provimento parcial, para alterar o julgamento proferido no Acórdão n.º 2.797/2005-TCU-1.ª Câmara, cujas contas foram então julgadas regulares com ressalva, de modo que as contas do Senhor Antônio Carlos Soares Lima, ex-Diretor-Presidente da CDRJ (CPF XXX.929.937-XX) , sejam julgadas irregulares, com fundamento no art. 16, inciso III, alínea "b", da Lei n.º 8.443/92, em face da omissão em adotar providências quanto à rescisão do Contrato Depjur n.º 100/97, formalizado com a empresa Píer Mauá S.A., nem ter recorrido à tutela judicial com esta mesma finalidade, ante os seguintes fatos: i) realização de concessão de serviço público sem a abertura de regular certame licitatório, já que o objeto referente à estação marítima de passageiros foi acrescentado apenas na fase final da Concorrência Pública 04/94, quando havia apenas um concorrente, infringindo previsão expressa no art. 175 da Constituição Federal; ii) inexistência de projeto básico dotado de prévia aprovação da autoridade competente, violando o art. 7.º, §6.º, da Lei n.º 8.66619/93; e iii) celebração de contrato com terceiro estranho ao procedimento licitatório, haja vista ter vencido a licitação consórcio Engepasa-Lix-Conter-Iesa, mas ter assumido o contrato a construtora Floriano Ltda., transgredindo o art. 50 da Lei de Licitações e Contratos. 
13.	Registra-se que, em 17/3/2021, o advogado do Senhor Francisco José Robertson Pinto apresentou memorial endereçado a esta representante do Ministério Público de Contas (peça 28) . 
14.	Em síntese, a defesa aduz que há provas da atuação efetiva do Senhor Francisco José Robertson Pinto para solucionar os problemas por ele herdados das gestões anteriores. Destaca o esforço do responsável em buscar um acordo com a Triunfo Operadora Portuária Ltda, no âmbito do Contrato CDepjur n.º 72/97, bem como tentativas de soluções para o Contrato C-Depjur n.º 100/97. 
15.	Por fim, a defesa pugna pelo não provimento do Recurso de Revisão e pela manutenção do Acórdão n.º 2.797/2005-TCU-1.ª Câmara 14. 
16.	Quanto ao Senhor Francisco José Robertson Pinto, não houve proposta de encaminhamento específica. A Unidade Técnica propôs manter inalteradas as demais disposições do Acórdão n.º 2.795/2005TCU-1.ª Câmara, que julgou as contas dos demais responsáveis da entidade, incluindo às do Senhor Francisco José Robertson Pinto, regulares com ressalva (peça 6, p. 16-18) , posição com a qual anuímos. 
17.	Portanto, em relação à análise das contrarrazões dos responsáveis, concordamos com a Unidade Técnica. No entanto, em relação ao encaminhamento proposto de modificação do julgamento das contas do Senhor Antônio Carlos Soares Lima, ex-Diretor-Presidente da CDRJ, faz-se necessário cotejar a irregularidade sancionada, referente à suposta omissão do ex-Diretor-Presidente da CDRJ, em adotar providências quanto à rescisão do Contrato Depjur n.º 100/97, formalizado com a empresa Píer Mauá S.A., nem ter recorrido à tutela judicial com esta mesma finalidade, com o conjunto dos atos de gestão referentes às contas ordinárias da entidade no exercício de 2003. 
18.	Em que pese, na qualidade de representante do Ministério Público de Contas, ter manejado  o presente recurso de revisão, não há de se perder de vista o efeito devolutivo pleno ínsito à espécie recursal, contexto em que não se pode deixar de reconhecer, nesta ocasião que modificar o julgamento das contas do Senhor Antônio Carlos Soares Lima de "Regulares com Ressalvas" para "Irregulares"  por conta da omissão do gestor em rescindir o Contrato C-Depjur n.º 100/97 configuraria rigor excessivo, haja vista que o Contrato C-Depjur n.º 100/97 está em vigor até os dias de hoje, tendo sua vigência prorrogada até 31/5/2049, de acordo com o 5.º Termo Aditivo assinado em 4/10/2018. 
19.	Nesse diapasão, destaca-se trecho do voto condutor do Acórdão n.º 7.326/2010-TCU-1.ª Câmara, de relatoria do Ministro Augusto Nardes, acerca do Contrato C-Depjur n.º 100/97, no âmbito do TC Processo 015.206/2006-0: 
10.Embora exista questão preliminar a ser resolvida antes do julgamento de mérito definitivo destas contas, entendo não ser o caso de se impor determinação à CDRJ para que adote medidas com vistas à declaração de nulidade do Contrato 100/1997. Primeiro, porque, nesta oportunidade, não está sendo apreciado o mérito das presentes contas, o que passa necessariamente pelo exame razões de justificativa apresentadas pelos responsáveis em face das irregularidades constatadas no contrato. Segundo, porque, consoante bem exposto nos autos, tudo leva a crer que a rescisão do contrato acarretaria prejuízos irreparáveis às partes, contrária, portanto, ao interesse público, dada a existência de relações jurídicas consolidadas durante o longo interregno de vigência do ajuste, o que faz prevalecer o princípio da segurança jurídica ante o princípio da legalidade. (grifos nossos) 
20.	Ademais, torna-se imperioso destacar que as razões de justificativas do Senhor Antônio Carlos Soares Lima foram apresentadas em 6/7/2011. Na ocasião, o responsável já manifestara preocupação em prestar informações acerca de atos praticados há mais de oito anos (peça 13, p. 26) . 
21.	Desta forma, as contrarrazões apresentadas pelos responsáveis merecem ser acolhidas e, por conseguinte, o recurso de revisão não há de prosperar em seu mérito, mantendo-se, portanto, intacto o teor do Acórdão 2797/2005-TCU-Primeira Câmara que apreciou as contas sob exame. 
Conclusão 
22. Ante o exposto, esta representante do Ministério Público, com as vênias da Unidade Técnica, manifesta-se pelo conhecimento do revisional interposto por este Ministério Público de Contas para, no mérito, não ser concedido a ele provimento, de forma que seja mantido o julgamento de mérito das contas sob exame realizado por meio do Acórdão n.º 2.797/2005-TCU-1.ª Câmara.
É o relatório.

Procuradora-Geral Cristina Machado da Costa e Silva.

PRESTAÇÃO DE CONTAS. COMPANHIA DOCAS DO RIO DE JANEIRO. EXERCÍCIO DE 2003. CONTAS REGULARES COM RESSALVAS. RECURSO DE REVISÃO DO MP/TCU. IRREGULARIDADES EM CONTRATOS DE ARRENDAMENTO. SOBRESTAMENTO ATÉ CONSTITUIÇÃO E JULGAMENTO DE TCE. TCE ARQUIVADA POR FALTA DE PRESSUPOSTOS. PRESCRIÇÃO DA PRETENSÃO PUNITIVA. PROPOSTA DE PROVIMENTO PARCIAL PELA UNIDADE TÉCNICA. NOVO POSICIONAMENTO DO MP/TCU PELO NÃO PROVIMENTO. IRREGULARIDADES INSUFICIENTES A MACULAR AS CONTAS. LAPSO TEMPORAL: AUSÊNCIA DE PRESSUPOSTOS. ARQUIVAMENTO.

PRESTAÇÃO DE CONTAS (PC)

Secretaria de Fiscalização de Infraestrutura Portuária e Ferroviária (SeinfraPor).

Inicialmente, registro que atuo nestes autos por força do disposto no art. 152 do Regimento Interno do TCU.
2.	Em análise recursos de revisão interposto pelo Ministério Público junto ao TCU (peça 9, p. 3-6) , em face do Acórdão 2797/2005-TCU-Primeira Câmara, relator Ministro Valmir Campelo (peça 6, pp. 16-18) , que julgou as contas da Companhia Docas do Rio de Janeiro - CDRJ, relativas ao exercício de 2003.
3.	Presentes os requisitos de admissibilidade fixados nos arts. 32, inciso I e 33, da Lei 8.443/1992, impõe-se o conhecimento do recurso, em ratificação ao despacho proferido pelo Ministro José Múcio Monteiro à peça 13, p. 9.
4.	Conforme informado no relatório precedente, no recurso de revisão, foi requerida a reabertura das contas dos seguintes responsáveis: Francisco José Robertson Pinto, Diretor-Presidente da CDRJ, no período de 1/1/2003 a 31/3/2003 e Sr. Antônio Carlos Soares Lima, Diretor-Presidente da CDRJ, no período de 1/4/2003 a 31/12/2003, cujas contas foram julgadas regulares com ressalva pelo acórdão recorrido.
5.	As razões da impetração do recurso estão descritas à peça 9, p. 3-6 para:
13. Atribui-se o conjunto das irregularidades cometidas no exercício de 2003 à responsabilidade dos Diretores-Presidentes da CDRJ, no caso o Senhor Francisco José Robertson Pinto para o intervalo de 1/1/2003 a 31/3/2003, e o Senhor Antônio Carlos Soares Lima para o período de 1/4/2003 a 31/12/2003, gestores a quem incumbia o encargo de rescindir ou anular contratos. Em resumo, os procedimentos de contraditório e ampla defesa de ambos os responsáveis devem referir-se, em sede de audiência, aos seguintes atos irregulares praticados no ano de 2003: a) omissão em adotar providências judiciais para a nulidade do Contrato C-Depjur 100/97, haja vista a ausência de licitação específica para a concessão de serviço público nele inserida, à inexistência de projeto básico dessa concessão e à contratação de terceiro estranho à Concorrência 4/94; b) omissão em adotar providências para a rescisão unilateral do Contrato C-Depjur 72/97, ante a inadimplência contumaz da empresa arrendatária Triunfo Operadora Portuária Ltda. no cumprimento das obrigações contratuais. 
6.	Durante as análises preliminares, a Secex-RJ propôs o sobrestamento das contas, em 8/12/2011, até o deslinde das apurações em andamento sobre os seguintes contratos da CDRJ:
	a) C-Depjur 100/97, em relação à qual se propôs, no âmbito do TC Processo 015.206/2006-0, a instauração da Tomada de Contas Especial pela Controladoria-Geral da União; e
	b) C-Depjur 86/98, em relação à qual se propôs determinação, no âmbito do TC Processo 015.206/2006-0, para que a Companhia Docas enviasse documentação comprobatória do sucesso na obtenção do ressarcimento dos danos.
7.	O sobrestamento foi autorizado pelo Chefe de Gabinete do Ministro José Múcio Monteiro em 22/12/2011 (peça 19, p. 30) . 
8.	Conforme narrado pela SecexPortoFerrovia, após quase oito anos, em atendimento ao item 9.2 do Acórdão 7326/2010-TCU-Primeira Câmara, de 9/11/2010, a tomada de contas especial, referente ao Contrato Depjur 100/1997 (TC Processo 000.413/2018-6) foi julgada por meio do Acórdão 169/2020-TCU-Primeira Câmara, relator o Ministro Benjamin  Zymler, que acompanhou o entendimento da unidade técnica, no sentido de que débito foi considerado indevido em virtude da impossibilidade de a arrendatária explorar o Píer Mauá conforme previsto contratualmente. Além disso, depois de mais de dez anos da ocorrência do suposto dano, verificado nos exercícios de 2003 a 2006, ainda não teriam sido identificados os responsáveis solidários à empresa arrendatária, fato que comprometeria o exercício da ampla defesa e do contraditório.
9.	A unidade técnica, ao se manifestar no mérito quanto ao recurso de revisão, reconheceu o transcurso do prazo prescricional para a pretensão punitiva do Tribunal, bem como acolher as razões de justificativa do Sr. Antônio Carlos Soares Lima quanto às providências tomadas quanto ao Contrato Depjur 72/97, relativamente às ações de cobrança relativas às faturas em atraso promovidas pelo responsável.
10.	Entretanto, a SecexPortoFerrovia rejeita as alegações do Sr. Antônio Carlos, visto que não teria tomado as medidas para rescisão do contrato C-Depjur 100/97, tampouco outras para solucionar a questão satisfatoriamente, contrato esse que está vigente até hoje e com prorrogação até 31/5/2049, conforme o 5º Termo Aditivo celebrado em 4/10/2018. Por esse motivo, pugna pela modificação do julgamento das contas do Sr. Antônio Carlos Soares Lima de "regulares com ressalva" para "irregulares".
11.	No que concerne às contas do Sr. Francisco José Robertson Pinto, não houve proposta de encaminhamento específica, devendo ser mantido julgamento de suas contas pela regularidade com ressalvas. 
12.	A ilustre representante do Ministério Público, em nova manifestação (peça 29) juntada ao Relatório precedente, e em face do efeito devolutivo pleno inerente ao Recurso de Revisão, modifica sua posição original, no sentido de considerar como de rigor excessivo o julgamento das contas do Sr. Antônio Carlos Soares Lima pela irregularidade, considerando que o Contrato C-Depjur n.º 100/97 está em vigor até os dias de hoje, tendo sua vigência prorrogada até 31/5/2049, de acordo com o 5.º Termo Aditivo assinado em 4/10/2018.
13.	Acrescenta o Ministério Público que as razões de justificativas apresentadas pelo responsável foram trazidas em 6/7/2011 e que naquela época o responsável já manifestara preocupação em prestar informações acerca de atos praticados há mais de oito anos.
II
14.	Acompanho o pronunciamento da representante do Ministério Público junto ao Tribunal de Contas da União.
15.	No que se refere à invalidação do Contrato 100/1997, celebrado com a Pier Mauá S.A., divirjo do posicionamento suscitado pela SeinfraPortoFerrovia para acompanhar o posicionamento do Parquet especializado, e por não vislumbrar que o Sr. Antônio Carlos Soares Lima, Diretor-Presidente no período de 11/4/2003 a 31/12/2003 teria atuado com desídia, em face das providências entabuladas por seu antecessor.
16.	Embora contivesse vícios em sua formação, o ajuste já contava com mais de dez anos de vigência à época das análises empreendidas pela Secex-RJ nas contas da CDRJ relativas ao exercício de 2005 (peça 12, p. 25-53) , e a declaração de nulidade do Contrato certamente romperia relações jurídicas consolidadas pelo tempo, gerando efeitos indesejáveis para as partes e stakeholders (empregados, prestadores de serviços terceirizados) , além de custos de desmobilização, indenizações, perdas de investimentos e ações judiciais por parte da Contratada, conforme alega o Sr. Antônio Carlos Soares Lima e a qual, até prova em contrário, teria agido de boa-fé e em cumprimento às regras do edital. 
17.	Esse raciocínio coaduna-se com a jurisprudência desta Corte de Contas, que em casos similares, mesmo identificando vícios na formalização de contratos ou certames que os precedem, vem optando pela manutenção do vínculo, por entender que tal medida, em alguns casos, resta mais favorável ao interesse público. Nesse sentido, menciono os Acórdão 1524/2013-TCU-Plenário, de minha relatoria, 361/2011-TCU-1ª Câmara, relator o Ministro Walton Alencar Rodrigues, 7.326/2010-TCU-1ª Câmara, relator Ministro Augusto Nardes, 1.229/2008-TCU-Plenário, 1.474/2008-TCU-Plenário e 1.280/2008-TCU-Plenário, todos da relatoria do Ministro Guilherme Palmeira e 2.469/2007-TCU-Plenário, relator Ministro Marcos Bemquerer. 
18.	A própria doutrina tem admitido a não-invalidação dos atos administrativos quando se vislumbre, para a Administração, a incidência de maiores prejuízos. Nesse sentido menciono a lição da professora Maria Sylvia Zanella Di Pietro:
"No direito privado, é possível a parte prejudicada pelo ato ilegal deixar de impugná-los, nos casos de nulidade relativa; nesse caso, o ato se convalida. No direito administrativo, já vimos que a Administração não pode ficar sujeita à vontade do particular para decretar ou não a nulidade. Mas a própria administração pode deixar de fazê-lo por razões de interesse público quando a anulação possa causar prejuízo maior do que a manutenção do ato." (in Direito Administrativo. Rio de Janeiro: Forense: 2018, p. 329-330) 
19.	Não foi outra a ratio adotada pelo Eminente Ministro Augusto Nardes no julgamento do Acórdão 7326/2010-TCU-Primeira Câmara, acerca do Contrato C-Depjur nº 100/97, no âmbito do TC Processo 015.206/2006-0 (prestação de contas das CDRJ do exercício de 2005) , que motivou o sobrestamento das presentes contas, conforme referenciado pela eminente Procuradora-Geral em seu parecer:
10. Embora exista questão preliminar a ser resolvida antes do julgamento de mérito definitivo destas contas, entendo não ser o caso de se impor determinação à CDRJ para que adote medidas com vistas à declaração de nulidade do Contrato 100/1997. Primeiro, porque, nesta oportunidade, não está sendo apreciado o mérito das presentes contas, o que passa necessariamente pelo exame razões de justificativa apresentadas pelos responsáveis em face das irregularidades constatadas no contrato. Segundo, porque, consoante bem exposto nos autos, tudo leva a crer que a rescisão do contrato acarretaria prejuízos irreparáveis às partes, contrária, portanto, ao interesse público, dada a existência de relações jurídicas consolidadas durante o longo interregno de vigência do ajuste, o que faz prevalecer o princípio da segurança jurídica ante o princípio da legalidade. (Grifei) 
20.	Desse modo, considero razoável e prudente a atitude do Sr. Antônio Carlos Soares Lima, no sentido de que as consequências de eventual rescisão contratual poderiam inviabilizar as tentativas de revitalização da área portuária e afetar o transporte marítimo de passageiros, em função das contendas judiciais que poderiam se arrastar no tempo, ao passo em que a solução adotada foi a celebração do 4º Termo Aditivo. 
21.	Em acréscimo, não posso deixar de mencionar que o processo permaneceu sobrestado de 22/12/2011 até o presente momento, e que a Tomada de Contas Especial respectiva, tratada no TC Processo 000.413/2018-63, teve seu desfecho pelo arquivamento do processo, sem julgamento de mérito, em face de ausência de pressupostos de constituição e desenvolvimento válido e regular do feito, pelos motivos expostos pela unidade técnica no TC 00.413/2016-6, peça 35, p. 8:
51. Face à impossibilidade da arrendatária explorar o Píer Mauá conforme previsto contratualmente, entende-se indevido o débito apontado nesta TCE, referente ao não pagamento pela arrendatária de quatro parcelas de renda patrimonial, previstas na cláusula décima, item 18, alíneas 'a' e 'a.1' do Contrato C-Depjur 100/97, no valor de R$ 412.336,00 cada, e vencimento em 1º/6/2003, 1º/6/2004, 1º/6/2005 e 1º/6/2006 (peça 2, p. 23-24) , descontando-se o valor de R$ 98.065,09 (ou R$ 36.014,93 em valor histórico) , pago pela Arrendatária no ato de celebração do Quarto Termo Aditivo em 2/10/2006. 
52. Além disso, após mais de 10 anos da ocorrência do suposto dano, não se sabe até o momento quem seriam os supostos responsáveis solidários à arrendatária, fato que comprometeria o exercício da ampla defesa e do contraditório, incorrendo-se nas hipóteses do art. 6º, inciso II, c/c art. 19, caput, da IN-TCU 71/2012.
22.	Desse modo, além de não vislumbrar gravidade suficiente a macular todo o conjunto das contas do Sr. Antônio Carlos Soares Lima do exercício de 2003, considero que o tempo decorrido desde os fatos em análise (mais de 18 anos) , configuram óbice intransponível ao exercício da ampla defesa, o que impõe o reconhecimento da ausência de pressuposto necessário ao válido e regular desenvolvimento do feito.  
23.	Acrescento, por fim, que esta Corte julgou as contas da Companhia Docas do Rio de Janeiro dos exercícios de 2001 e 2002, por meio dos Acórdão 12078/2020-TCU-Primeira Câmara, relator o Ministro Bruno Dantas e 12.250/2020-TCU-2ª Câmara, de minha relatoria, respectivamente, com o julgamento pela regularidade com ressalvas ou regularidade com quitação plena de todos os gestores.
24.	Desse modo, acompanho o novel posicionamento do Ministério Público junto ao TCU, para conhecer do apelo revisional e, no mérito, negar-lhe provimento. 
25.	Face ao exposto, voto por que o Tribunal adote o acórdão que ora submeto à apreciação deste Colegiado.
TCU, Sala das Sessões Ministro Luciano Brandão Alves de Souza, em 25 de agosto de 2021.
RAIMUNDO CARREIRO 
Relator